【裁判字號】    98,重上更(三),34
【裁判日期】    980729
【裁判案由】    公共危險等
【裁判全文】
臺灣高等法院臺中分院刑事判決    98年度重上更(三)字第34號
上  訴  人  臺灣南投地方法院檢察署檢察官
被      告  乙○○
                    現因另案在臺灣臺南監獄執行中
選任辯護人  何志揚律師
上列上訴人因被告公共危險等案件，不服臺灣南投地方法院九十
年度訴字第二三一號中華民國九十一年十二月十三日第一審判決
（起訴案號：臺灣南投地方法院檢察署八十九年度偵字第一八○
六號），提起上訴，經判決後由最高法院第三次發回，本院更為
判決如下：
    主  文
原判決撤銷。
乙○○放火燒燬現未有人所在之他人所有建築物，處有期徒刑
年貳月。
    事  實
一、乙○○前曾於民國（下同）七十九年間，因妨害自由案件，
    經本院判處有期徒刑一年三月確定，並於七十九年五月十七
    日執行完畢出監（本案尚不成立累犯）；另又於八十六年間
    因犯贓物罪，後經本院判處有期徒刑四月確定（經通緝至八
    十九年三月二十三日才入監執行，並於八十九年七月二十二
    日執行完畢，本案亦不成立累犯）。
二、緣乙○○曾於八十六年七月二十三日以其配偶陳麗卿為承買
    人並由其擔任代理人，與賴黃芙蓉訂立不動產買賣契約，購
    買坐落彰化縣田中鎮○○段六六－二三地號（八十八年土地
    重測後編為文武段七三七地號）、六六－二六地號持分十四
    分之一、及其上二一九建號（重測後之編號為二○八建號）
    即門牌號碼彰化縣田中鎮○○路○段十巷九九弄九號建物、
    以及共同使用部分二二一建號（重測後之編號為二一○建號
    ）等房地，總價金為新台幣（下同）三百八十萬元，並於契
    約訂定時繳付七十萬元，旋於八十六年八月九日，以陳麗卿
    之名義向中國信託商業銀行股份有限公司（以下簡稱為中國
    信託銀行）辦理借貸三百萬元，並由乙○○擔任連帶保證人
    。其後，乙○○復於八十七年二月十一日，以總價金五百八
    十五萬元之價格，向張劉月購買坐落彰化縣大村鄉○○段三
    ○六－一地號、三○六－八地號持分七分之一、及其上六九
    建號即門牌號碼彰化縣大村鄉南勢巷五之一五號建物等房地
    ，除於八十七年二月十五日支付一百萬元之現金外，仍須承
    擔上開房、地原有之銀行抵押貸款四百六十二萬元；其後乙
    ○○又於八十七年三月十二日，復另向萬通商業銀行股份有
    限公司（以下簡稱為萬通銀行）轉借貸款四百萬元，並設定
    四百八十萬元之最高限額抵押權。總計乙○○因擔任其配偶
    陳麗卿上開三百萬元貸款之連帶債務人，及其本身向萬通銀
    行借貸之四百萬元，乙○○在此段期間所負擔之借貸債務本
    息已在七百萬元以上，經濟狀況並不理想。詎其不思以正途
    改善經濟狀況，竟意圖為自己不法所有，擬以投保後再放火
    燒燬現未有人所在之他人所有建築物之手段，向保險公司詐
    領保險金，乃陸續進行如下之計劃，後再為下列放火及詐欺
    取財未遂之犯罪行為，其情形如下：
（一）乙○○於八十七年一月八日，以其個人之名義，先向臺中
      區中小企業銀行埔心分行（以下簡稱為臺中企銀埔心分行
      ，嗣已更名為臺中商業銀行埔心分行【以下簡稱為臺中商
      銀埔心分行】）申請開立支票存款帳戶，開戶當時存入二
      萬元，帳號為000－00－0000000號，用以進
      行承租廠房所需開具之支票，而該帳戶自八十七年一月八
      日開戶起至八十七年三月八日止，在短短二個月內，其餘
      款只剩一千零八十九元，並自八十七年三月十日起即陸續
      因存款不足而有多次退補紀錄，迄八十七年五月一日遭列
      為拒絕往來戶。乙○○另於八十七年三月十二日以其於八
      十六年十二月二十四日設立登記之「迦盛通信有限公司」
      （以下簡稱為迦盛通信公司），向萬通銀行員林分行（現
      因合併更名為中國信託銀行員林分行）申請開立支票存款
      帳戶，開戶當時存入二萬元，帳號為000－000－0
      000000－0號，此帳戶除於八十七年三月二十一日
      、八十七年三月三十一日分別有面額一萬零六百元、四萬
      三千七百六十五元之支票獲兌領外，存款餘額僅剩一千六
      百三十五元，其餘經提示之支票自八十七年四月三十日起
      即陸續因存款不足而退票，並於八十七年五月二十九日經
      公告為拒絕往來戶。
（二）乙○○另又伺機尋找出租之廠房，並於八十七年二月中、
      下旬間之某日，先依出租廠房之張貼廣告紙上電話，聯絡
      不知情之房屋仲介業者江明煌，再透過江明煌之介紹，於
      八十七年三月五日，以「迦盛通信公司」之名義，與門牌
      號碼南投縣南投市○○路一四五之一號Ｂ棟廠房之所有人
      即「榮金有限公司」（以下簡稱為榮金公司）之代表人郭
      榮二訂立租賃合約而承租上開廠房，並約定租期自八十七
      年三月十日起至九十年三月九日止，為期三年，第一年每
      月租金為五萬七千三百元、第二年每月租金為六萬零一百
      六十五元、第三年每月租金則為六萬三千一百七十三元。
      乙○○在簽約之後，因上開臺中企銀埔心分行支票帳戶內
      之存款只剩下一千零八十九元，其為應付承租廠房所需之
      租金及押金等費用，乃於八十七年三月十一日存入二十三
      萬元之現款，以資應付。同日乙○○除簽發上開帳戶，面
      額十七萬元之支票一張用以支付租金保證金外，另開具同
      一帳號，票期自八十七年三月十日起至八十八年二月十日
      止，面額分別為五萬七千三百元及六萬零一百六十五元（
      即八十七年三月起至八十七年十二月部分，係簽發五萬七
      千三百元元之支票，每月一張；另八十八年一、二月部分
      則簽發面額六萬零一百六十五元元之支票，每月各一張）
      ，合計十二張之支票，交給郭榮二收執。惟上開支票除其
      中面額十七萬元之押租保證金支票及八十七年三月十日期
      、面額五萬七千三百元之支票有獲得兌現外，其餘十一張
      支票（即自八十七年四月起至八十八年二月之租金支票）
      屆期均因存款不足及拒絕往來而未獲支付。
（三）乙○○除於八十六年十二月二十四日在彰化市○○里○○
      街四號一樓設立「迦盛通信公司」以外，其並另著手聲請
      設立「迦盛貿易有限公司」（以下簡稱為迦盛貿易公司）
      ，且分別於八十七年三月二十六日、同年四月三日取得經
      濟部公司執照及彰化縣政府營利事業登記證，以該公司做
      為有進行貿易買賣之幌子，掩人耳目，並供日後與保險公
      司訂立保險契約詐領保險金之用。乙○○並自八十七年三
      月上、中旬某日起，陸續將價值極為低廉之布料、網球拍
      套及茶葉等物品，分次、分批運至上開承租之南投縣南投
      市○○路一四五之一號Ｂ楝廠房倉庫內（其實際之次數、
      價值及數量均屬無法具體認定），並自八十七年三月十五
      日起，聘請不知情之蔡錫勳在上開倉庫內，擔任日間倉庫
      管理員，負責看顧前揭布料、網球拍套及茶葉貨物。惟蔡
      錫勳下班後，該倉庫在夜間則處於無人看守之狀態。
（四）又乙○○於八十七年四月八日，在上址倉庫搬運貨物時，
      適有「中興保全股份有限公司」（以下簡稱為中興保全公
      司）之業務員張偉隘路過，張偉隘向乙○○詢問是否願意
      接受「中興保全公司」之保全服務，乙○○乘機向張偉隘
      表示同意裝設「中興保全公司」之保全系統，惟其又以：
      「在八十七年四月底，才會完成所有之進貨及電話安裝」
      為由，當場向張偉隘表示希望保全系統開通之日期定在八
      十七年四月底，張偉隘乃將乙○○之上開條件記明於「中
      興保全公司」之「系統服務報價書」，並將該「系統服務
      報價書」之第二聯交給乙○○收執，其餘則攜回「中興保
      全公司」登記，並聯絡相關安裝人員及準備安裝保全系統
      之相關設備。嗣至八十七年四月十八日，「中興保全公司
      」之外包廠商吳志雄前往乙○○所承租之上開倉庫安裝相
      關之保全設備（設備價值五萬三千四百十四元）之後，張
      偉隘欲再聯絡乙○○辦理開通相關事宜，即均聯絡不上，
      且張偉隘屢經上開倉庫，均見上開倉庫之大門深鎖，亦不
      見有任何人員出入之情形。直到八十七年四月二十九日其
      至「中興保全公司」上班時，張偉隘聽其不詳姓名之同事
      提起，始知乙○○承租之上開倉庫業已遭火燒燬之事。
（五）另一方面，乙○○因洗車認識不知情之謝志秋，向其詢問
      有無認識之保險公司，經謝志秋之介紹，乙○○因而認識
      「華僑產物保險股份有限公司」（以下簡稱為華僑保險公
      司，嗣改稱蘇黎世產物保險股份有限公司）員林服務處之
      課長李信益。乙○○即於八十七年四月二十一日邀約李信
      益至上開租得之廠房查勘現場及核定保額，並同時向李信
      益提出要保聲請書，且當場出示前揭「中興保全公司」之
      「系統服務報價書」，向李信益佯稱：上開倉庫業已和「
      中興保全公司」簽立保全服務之系統等語，致李信益信以
      為真，誤以為乙○○在上開廠房堆置之貨物，已有「中興
      保全公司」保全系統之保障，安全無虞，乃接受乙○○之
      要保，復因保費繳納有一個月之緩衝期，乙○○乃簽發並
      交付「迦盛通信公司」為發票人、帳號：000－000
      －0000000－0號、付款人為萬通銀行員林分行、
      發票日期為八十七年五月二十一日、支票號碼為0000
      000號、面額為十萬元之支票一紙，用以繳交上開保險
      契約所需之保險費。惟上開支票帳戶自八十七年三月三十
      一日起，存款餘額僅有一千六百三十五元，且屆期經提示
      遭存款不足退票後，乙○○乃立即於八十七年五月二十一
      日即退票當日委請不知情之謝志秋持現金十萬元，向「華
      僑保險公司」員林服務處換回該紙不獲兌現之支票，以免
      因逾期未繳保費而不發生保險之效力，致無法獲得理賠。
      又因上開保險金額過於龐大，「華僑保險公司」乃主動與
      「第一產物保險股份有限公司」（以下簡稱為第一產險公
      司）為共保之約定，由「華僑保險公司」承保６０％，「
      第一產險公司」承保４０％，乙○○則繳交四萬三千一百
      二十元之保費予「第一產險公司」。
（六）嗣自八十七年四月二十一日乙○○提出保險之聲請起，至
      同年四月二十五日止，李信益正進行核保手續及簽發正式
      保險契約之際，乙○○即多次以電話向李信益催促速寄保
      險契約書，李信益乃於八十七年四月二十七日下午將上開
      保險契約書自「華僑保險公司」員林服務處寄出。詎乙○
      ○收受該保險單後，有恃無恐，竟於八十七年四月二十九
      日凌晨○時至○時三十分許間，獨自一人在上開倉庫南半
      部中段靠烤漆板處所堆置之布料點火，而為放火行為，並
      見火苗已足可向四處延燒之後，即離開現場返家。嗣上開
      火苗果向四處延燒，雖經南投縣消防隊於同日凌晨○時四
      十分許據報前往滅火，迄同日凌晨一時五十四分許將火完
      全撲滅，但該無人所在之他人建築物及廠房內之貨物，仍
      完全被燒燬。而乙○○則在家接獲不詳之人之通報電話，
      始佯於同日（即八十七年四月二十九日）凌晨約二時至三
      時間，趕往現場處理。
（七）乙○○於火災發生後之八十七年五月十三日，即向「華僑
      保險公司」及「第一產險公司」，提出合計五千零八十七
      萬八千三百五十三元（含建築物損失三百二十一萬三千七
      百九十三元、貨物損失四千七百六十六萬四千五百六十元
      ）之理賠保險申請。惟上開保險公司因發現內情並不單純
      ，遂以案件仍在檢察官偵辦中，迄今尚未給付乙○○分文
      之保險金，乙○○詐取財物之犯行因而未能得逞。
三、案經南投縣警察局南投分局報請臺灣南投地方法院檢察署檢
    察官偵查起訴。
    理  由
壹、證據能力部分：
一、按被告以外之人於偵查中向檢察官所為之陳述，除顯有不可
    信之情況者外，得為證據，此於刑事訴訟法第一百五十九條
    之一第二項定有明文。本案證人江明煌、郭榮二、林枋得、
    張孟貴、曾添益、曾瑞權、曾瑞偉、江俊良、楊佳源、柳忠
    義、鍾重明、李熒文、陳聰鍵、楊嘉裕、謝志秋、李信益、
    蔡錫勳、蘇約翰、張偉隘、吳志雄等人於檢察官偵查中經具
    結之後所為之證言，被告及其選任辯護人均未主張或釋明上
    開證詞有何「顯有不可信之情況」；依據卷內資料，亦查無
    此例外不得作為證據之情形。則依據刑事訴訟法第一百五十
    九條之一第二項之規定，上開偵訊證詞應認具有證據能力。
二、又「被告以外之人於審判外之陳述，雖不符前四條之規定，
    而經當事人於審判程序同意作為證據，法院審酌該言詞陳述
    或書面陳述作成時之情況，認為適當者，亦得為證據」、「
    當事人、代理人或辯護人於法院調查證據時，知有第一百五
    十九條第一項不得為證據之情形，而未於言詞辯論終結前聲
    明異議者，視為有前項之同意」，此於刑事訴訟法第一百五
    十九條之五第一、二項定有明文。本案證人林枋得、蔡錫勳
    於司法警察調查時所為之陳述，及下列其他經本判決引用之
    被告以外之人之審判外陳述，固屬被告以外之人於審判外之
    陳述，但檢察官、被告及其選任辯護人於本院調查證據時，
    均未爭議上開證據之證據能力。本院審酌上開筆錄或其他審
    判外陳述作成時之情況，並無證明力過低或違法取得之情形
    ，認以之為證據應屬適當，爰亦採為證據。
貳、犯罪事實認定部分：
一、本案被告乙○○（以下簡稱為被告）對於伊確有於上開時間
    ，先後以伊之配偶陳麗卿及伊之名義，分別與賴黃芙蓉、張
    劉月簽訂上開不動產買賣契約，嗣並向上開銀行辦理上開借
    貸等事實，固於本院本案審理時是認無誤；另被告在本院本
    案審理時，亦是認伊確有先後成立「迦盛通信公司」、「迦
    盛貿易公司」，並向「榮金公司」承租上開廠房，存放布料
    、網球拍套及茶葉等貨物，及向「中興保全公司」申設安裝
    保全系統，以及有向「華僑保險公司」投保上開火災保險，
    且於上開廠房發生火災之後，向保險公司提出合計五千零八
    十七萬八千三百五十三元（含建築物損失三百二十一萬三千
    七百九十三元、貨物損失四千七百六十六萬四千五百六十元
    ）之理賠保險申請等事實；惟被告矢口否認伊有放火行為，
    亦否認係為詐領保險金而投保，並先後於原審、本院前審及
    本院本案審理時，辯稱：伊在退伍之後，有從事布料仲介買
    賣，每月可獲得淨利七十萬元，大概在八十四年至八十五年
    間，每月最少賺到七十萬元，甚至於一個月曾經賺過一、二
    百萬元；因為伊僅係居間介紹，並非以伊之名義簽發發票，
    且伊不知道要向哪個單位報稅，因此伊就個人所得稅及綜合
    所得稅均未曾報過，只在八十一年擔任業務員時，有報過稅
    ；又在前開廠房被燒之前，伊之支票沒有退票紀錄，都是正
    當的做生意，且做得很好，支票是在火災之後，因伊沒有錢
    支付，始被拒絕往來；另伊買賓士的車子及買房子的頭期款
    均係由伊賣布賺得的金錢交付，均屬現金交易，經濟能力很
    好，只是發生本件火災後，伊把所有現金都拿去償還債務了
    ，伊真的沒有放火，也沒有詐領保險金；另因伊太太在田中
    購買房屋，用伊買賣布匹所賺得的錢付頭期款後，才貸款三
    百萬元，伊所賺得的錢都放在家中，從來沒有寄放在銀行或
    合作社等金融機關，並非伊經濟能力欠佳，七十五年之前伊
    曾幫父、母親在菜市場賣菜，後來就沒有；又伊聽說有外勞
    在伊倉庫附近酒後鬧事，伊想火災可能是因為外勞發生糾紛
    後發生的，另伊投保時，因為日期開錯或蓋錯印章，伊才會
    拿回支票；且支票提示時，只要將錢存入戶頭即可，不一定
    要在戶頭內有相當可觀的錢，此屬一般常態；伊亦未曾向李
    信益催促過契約書，當保險事故發生後，伊依約請求理賠，
    屬正常現象，況且保險公司人員說若蓋章同意賠少一點，就
    可以較快獲得賠償，足證伊並無詐領保險金；另林枋得有實
    際投資，均是交付現金，給伊本人收受，但投資之金額伊忘
    記了，只是因為伊與林枋得是好朋友，因此其投資，伊並未
    寫單據給他，伊確未曾故意放火燒燬建築物而詐領保險金等
    語。被告之選任辯護人則為被告辯護略稱：本案經南投縣警
    察局消防隊（現已改制為南投縣消防局）於現場勘驗後，其
    所提出之火災原因調查報告書對於本件火災之起火點及起火
    物品固均有明確之判斷，惟對於究係何種引火媒介（如汽油
    、火種、香煙等）所引起則無記載，且經採集現場起火點燃
    燒物品送鑑，亦未發現上開引火媒介，而火災之發生如係被
    告以外力所為，其必有引火媒介始足以使物品燃燒產生火災
    ，既未發現外力所為之引火媒介，則火災之發生即無積極證
    據證明係被告以外力所為甚明，且本案依據該調查報告亦無
    法排除係失火或他人所為；依南投縣消防局所繪製之火災現
    場場圖觀之，本件倉庫係坐西朝東，茶葉所放置位置係位於
    倉庫西南方角落廁所前方，與西方（北側）倉庫鐵皮圍牆緊
    鄰者為一間廁所，該處在南方位置設有窗戶，在西方設有逃
    生門，由日照方向觀之，日落時由西方進入之日照餘輝，係
    先照射至廁所，堆置在西南角落之茶葉並不易遭受日落西方
    時之日照甚明，而徵諸現場相片所示，茶葉均係以真空包裝
    後再置於方形或圓形筒內，此種包裝方式本即不易受日照水
    氣所影響，故被告縱將茶葉遷移至西南角落，亦應無違茶葉
    保存之方式，而該倉庫西南角落亦非易受日照及受潮之處，
    尚難據以被告曾遷移茶葉存放地點此節，即推論被告有故意
    放火犯行，更何況前開倉庫內堆放之貨物，除茶葉外，其餘
    貨品均未移動原所堆置位置，亦難據此即認被告有放火之罪
    嫌；又被告與中興保全公司訂立契約之時間為八十七年四月
    八日，嗣被告於訂立火險契約時亦曾提示上開保全契約予保
    險公司人員，而前開保全公司復於同年四月十八日前往被告
    所有倉庫裝設價值五萬三千四百十四元之保全設備，保險契
    約乃於同年四月二十一日製作完成並寄發予被告，又被告存
    放於該倉庫內之尼龍布、鞋材布、牛津布、球拍套及茶葉等
    貨物，出險時實值新台幣一千四百八十三萬六千九百三十元
    ，證人楊嘉裕更證稱：「（提示卷附大正公證公司報告）是
    你承辦是你寫的？是的，是我到現場看的」、「數量是去現
    場清點出來，沒有書面記載，只是我去現場時記下來，我們
    公司只有我一人去」，倘非子虛，被告如係虛與前開保全公
    司訂約以取信保險公司，豈有明知同年四月二十九日將發生
    火災，而仍於四月十八日裝設價值五萬餘元之保全設備，而
    不拖延裝設時間，且倉庫存貨高達一千餘萬元未先將存貨搬
    出之理？另被告於保全公司要保及火災發生前，已在倉庫大
    門上方裝設攝影機乙部，如被告係為詐領保險始虛偽與保全
    公司約定，本意非在裝設保全，豈有於未裝設保全前先斥資
    裝設攝影機之理？又被告於臺中中小企銀埔心分行申請設立
    之支票帳戶，其內進出金額由數萬元至三十餘萬元不等，實
    非空戶，此有於臺中中小企銀埔心分行檢附之被告帳戶八十
    七年一月一日至八十七年五月一日間交易明細可稽，又支票
    （即甲存）帳戶因無利息，所以依生意往來慣例，帳戶內金
    額通常係簽發支票到屆期始會存入等額金錢，並無事前在帳
    戶內存放鉅額金錢之理，而上開帳戶係被告經營通訊行所使
    用之帳戶，與本件發生火災之貿易公司係被告與他人合夥不
    同，二家公司資金不必然有往來關係，況通訊行與貿易公司
    所需資金及貨物價格殊異，亦不能以被告所經營通訊行進出
    金額與貿易公司進貨金額不相當，即遽認被告已陷於經濟困
    難而有放火詐領保險金之意圖；被告於火災發生前，曾以現
    金一百八十萬元購買汽車及並支付房屋頭期款二百萬元，此
    業據證人張劉月於原審法院調查時及證人陳添革於本院前更
    一審審理時到庭證述屬實，果被告確係陷於經濟困頓之際始
    起意放火詐領保險金，豈有再斥鉅資購買汽車及房屋之理？
    再依證人李信益於偵查中八十七年十月十五日寄予公訴人之
    信函後附繪製之現場圖載明：「消防隊提供有一窗戶之鐵條
    有被鋸齊開來之情形」，又證人蔡錫勳於消防隊調查時亦供
    陳：「以前有看到泰國人在倉庫旁空地喝酒被本人趕走希望
    警方能調查起火原因」，果非子虛，則被告所稱疑遭外勞滋
    事放火之說並非無由；案發當時被告確實在草屯康盛德保齡
    球館打保齡球，此由證人林枋得於檢察官訊問時證稱：「（
    問：火災是何人通知你？）蔡錫勳半夜一點多，當時我與乙
    ○○在草屯康盛德保齡球館打保齡球」及證人蔡錫勳證稱：
    「半夜一點半左右，是中興保全通知彰化中興保全公司，有
    留電話，我打行動電話給林枋得，他很緊張便到公司」等語
    可明，而證人張俊清固於作證時供述：「（八十七年四月二
    十八日當晚被告有無回家？）他當時在家，我當晚接到他朋
    友打來的電話，他聽到他朋友打電話來說發生火災，他才過
    去」，惟此部分證詞應是證人張俊清誤以為檢察官所問之問
    題為八十七年四月二十九日當晚被告有無回家，而誤答所致
    ，蓋火災發生當天係八十七年四月二十九日凌晨○時四十分
    ，因此與前揭證人證詞並無不同之處，且倘若採信張俊清之
    證詞認為火災發生當晚被告在家，接到朋友電話說發生火災
    才過去，此恰足證明案發時被告不在現場；被告固於原審法
    院供稱：「不曉得是日期開錯了，或印鑑蓋錯了，我拿現金
    叫謝志秋通知李信益把支票換回來，我拿現金支付保險費」
    ，而證人謝志秋就其介紹被告向華僑保險公司投保火災保險
    之經過，則供稱其介紹被告「與賴先生聯繫，後來保險的事
    都是他們自己談，後來被告來找我，說他開給華僑的大小章
    好像蓋錯了，就拿了十萬元的現金給我，要我到華僑換回開
    給華僑的支票，我就去找賴先生，我將錢給賴先生」云云，
    而證人李信益於原審法院則供證：「我印象中投保後賴主任
    有告訴謝志秋，保費繳清，公司才能編案號，後來謝志秋就
    拿現金來換支票」，對照證人謝志秋所證：「我認識華僑產
    物保險公司的賴壁堂，因為我是開洗車廠，被告去洗車認識
    他，在聊天中被告提到他要投保的事情，問我有沒有認識的
    ，我說我有認識賴先生…我就介紹被告與賴先生聯繫，後來
    保險的事都是他們自己談，後來被告來找我，說他開給華僑
    的大小章好像蓋錯了，就拿了十萬元的現金給我，要我到華
    僑換回開給華僑的支票，我就去找賴先生，我將錢給賴先生
    」等語，故被告對於囑託謝志秋以現金換回支票情節所述均
    屬一致；證人李信益於偵查中證述：「（退票是連絡何人？
    ）未退票時謝志秋通知我們主任賴壁堂因我們提前繳，後來
    未到期便打電話給主任說要拿現金換回支票」，固然李信益
    曾於偵查中提供書面資料載：「於查勘當日即開立５／２１
    到期萬通銀行0000000號乙紙支票後遭退票無法兌現
    委由介紹人謝志秋拿現金換回該票以現金支付保費」，然上
    開書面資料顯然與李信益供述證述未到期前即換回支票之內
    容不符，且綜觀全卷並無任何萬通銀行0000000號乙
    紙遭退票之支票；綜上所述，本件並無任何積極證據可證明
    被告有縱火之犯行，請求駁回公訴人之上訴等詞。
二、然查：
（一）本案被告曾於八十六年七月三十三日以其配偶陳麗卿為承
      買人並由其擔任代理人，與賴黃芙蓉訂立不動產買賣契約
      ，購買坐落彰化縣田中鎮○○段六六－二三地號（八十八
      年重測後編為文武段七三七地號）、六六－二六地號持分
      十四分之一、及其上二一九建號（重測後之編號為二○八
      建號）即門牌號碼為彰化縣田中鎮○○路○段十巷九九弄
      九號建物，以及共同使用部分二二一建號（重測後之編號
      為二一○建號）等房地，總價金為三百八十萬元，旋於八
      十六年八月九日，以其配偶陳麗卿名義向中國信託銀行借
      貸三百萬元，並由被告擔任上開借貸債務之連帶保證人；
      此後被告復於八十七年二月十一日，以總價金五百八十五
      萬元之價格，又向張劉月購買坐落彰化縣大村鄉○○段三
      六○－一地號、三○六－八地號持分七分之一、及其上六
      九建號即門牌號碼為彰化縣大村鄉南勢巷五之一五號等房
      地，被告除於八十七年二月十五日支付一百萬元之現金外
      ，仍須承擔該房、地原有之抵押貸款四百六十二萬元，其
      後被告又於八十七年三月十二日，復另向萬通銀行轉借貸
      款四百萬元，並設定四百八十萬元之最高限額抵押權；以
      上事實除為被告所是認之外，並有上開不動產買賣契約書
      二件（一件為被告之配偶購買時所訂立，一件則係被告購
      買時所訂立）、土地、建築改良物買賣所有權移轉契約書
      、土地所有權狀各二紙、收據、彰化縣稅捐稽徵處員林分
      處八十七年度契稅繳款書、收費明細表、被告簽發之三百
      萬元本票、中國信託商業銀行取款憑條、彰化縣田中鎮公
      所監證費繳納通知書、彰化縣地政規費、建築改良物所有
      權狀、土地、建物登記簿謄本暨彰化縣稅捐稽徵處員林分
      處九十三年一月六日彰稅員分四密字第０９２００５９６
      ８５號函、九十三年一月十六日彰稅員分四密字第０９３
      ０００１６２２號函各一件在卷足證（見本院上訴卷第一
      宗第五二至六四頁、原審卷第七九至九五頁、本院上訴卷
      第二宗第四一、四二、六五頁）。又本案被告於八十七年
      三月十二日邀同其配偶陳麗卿為連帶保證人，向萬通銀行
      員林分行借貸四百萬元，借款後除攤還部分本息外，尚餘
      三百九十八萬九千六百六十五元並未清償，且其於八十七
      年四月十二日即借款一個月後，便已無力再繳利息，萬通
      銀行員林分行遂於八十七年六月十六日向臺灣彰化地方法
      院民事執行處聲請假扣押被告及其配偶陳麗卿名下之不動
      產等事實，亦有萬通員林分行之民事執行聲請狀影本、臺
      灣彰化地方法院民事執行處通知、強制執行金額計算書分
      配表各一件附卷足憑（見外放資料袋內、八十九年度偵字
      第一八○六號偵查卷第一宗第六七、六八頁、本院上訴卷
      第一宗第一五六、一五七頁）；且中國信託銀行亦聲請臺
      灣彰化地方法院對被告暨其配偶陳麗卿核發支付命令，請
      求渠等應連帶給付二百九十四萬四千四百七十四元借款本
      息及違約金等情，亦有上開支付命令聲請狀、臺灣彰化地
      方法院八十七年度促字第一三六九九號支付命令各一件附
      卷為證（見八十七年度偵字第三三九三號偵查卷第一宗第
      二三六至二六五頁），顯見被告於八十七年三月間，已急
      需現金調度，且至八十七年四月間即已無資力再繳納利息
      。參諸被告於八十七年一月八日在台中企銀埔心分行所開
      設支票存款000－00－0000000號帳戶內，自
      開戶時起，迄同年三月八日止，在短短二個月內，餘款僅
      剩一千零八十九元，並自八十七年三月十日起，即陸續因
      存款不足而有多次退補紀錄，迄八十七年五月一日即遭列
      為拒絕往來戶等情，有臺中企銀埔心分行八十九年八月十
      一日中埔心字第一一四號函暨所附帳卡影本四紙、臺中商
      銀埔心分行九十六年四月十四日中埔心字第０９６０９０
      ０號函暨所附查詢表四紙在卷可憑（見八十九年度偵字第
      一八○六號偵查卷第一宗第七九至八三頁、本院上更一卷
      第八三至八七頁）；另被告於八十七年三月十二日以其於
      八十六年十二月二十四日設立登記之「迦盛通信公司」，
      向萬通銀行員林分行申請開立支票存款帳戶（帳號為00
      0－000－0000000－0號），此帳戶除於八十
      七年三月二十一日、八十七年三月三十一日分別有面額一
      萬零六百元、四萬三千七百六十五元之支票有獲兌付之外
      ，存款餘額僅剩一千六百三十五元，其餘經提示之支票自
      八十七年四月三十日起，即亦陸續因存款不足而遭退票，
      並於八十七年五月二十九日經公告列為拒絕往來戶，此情
      亦有中國信託銀行九十六年五月二日中信銀集作字第９６
      ５０３５５５號函暨所附開戶資料、公司執照、營利事業
      登記證、退票查詢單、交易查詢報表在卷可佐（見本院上
      更一卷第九四至一○七頁）；且被告自八十七年一月一日
      至八十七年十二月三十一日止，在萬通銀行員林分行第0
      0000000000000號活期儲蓄存款帳戶，除貸
      款撥入之轉帳連動外，自八十七年三月十二日起之存款餘
      額，最高僅為五萬一千七百七十四元等事實，亦有萬通銀
      行員林分行八十九年七月二十八日（８９）萬通員字第１
      ４３號函暨所附存摺往來明細分戶帳在卷可證（見八十九
      年度偵字第一八○六號偵查卷第一宗第七二、七三頁）；
      由以上證據，更可證明被告於各家銀行之存款明顯不足，
      資力甚為窘迫。雖在支票屆期之前，發票人並非必須先存
      入足夠之金額等待提領，惟支票發票人仍必需於支票將屆
      期時，將足以支付票面金額之款項存入帳戶內，以使支票
      經提示時得以順利兌付，方符一般使用支票交易之常規。
      被告於八十七年一月八日以其個人名義在臺中企銀埔心分
      行所開立之支票存款帳戶、於八十七年三月十二日以「迦
      盛通信公司」名義在萬通銀行員林分行所開立之支票存款
      帳戶，其中前者於八十七年三月十日即有存款不足之退票
      紀錄，且二者均於短短之數月間即遭銀行拒絕往來，顯然
      被告所開設之上開支票帳戶，並未持續存入相當於票面金
      額之款項，以供持票人提示兌領，其資力之窘迫，情甚明
      顯。被告以：支票帳戶並不需要先存入足夠之金額等待提
      領云云，辯稱其當時之資力狀況並非不佳，要難認屬實在
      。果如被告所宣稱，其於八十四、八十五年間，曾因仲介
      布匹每月淨賺約七十萬元，甚且曾有一個月賺得一、二百
      萬元之紀錄等語（見本院上訴卷第一宗第四二頁），則其
      理應有數百萬元乃至千萬元之淨利收入。被告既於八十四
      、八十五年間有上開可觀之收入，則其以配偶陳麗卿名義
      購買上開田中鎮之房地，並以其自己之名義購買上開大村
      鄉之房地，又何需再向銀行借貸相當龐大之貸款，而增加
      支出房貸利息。即令被告不願意完全以付清買賣價金方式
      購買上開房、地，既有其宣稱之財力，亦理應會按期繳納
      房、地貸款之本息，豈有可能不如期繳納，致令其所購買
      上開之房、地，陷於遭銀行查封之窘境。被告雖復辯稱其
      均將金錢存於家中，不存於銀行，如需使用金錢，均自其
      家中拿取，且證人即被告之父親張俊清於本院證稱：錢都
      放在家中，都是現金買賣，沒有欠帳或開票等語，以附會
      被告之辯詞（見本院上訴卷第二宗第一○六頁）。惟將所
      賺得之大筆金錢存放於家中，雖屬個人之自由，且取用方
      便，亦無違法，但被告購買上開房、地，本可由其所賺得
      之金錢自其家中取出以為支付，既可免除向銀行借貸，必
      須支付房貸利息之苦，復可因支出房、地價格後，免於大
      筆金錢存放家中增加危險性，則被告在此情形，又何需開
      立銀行帳戶，向銀行申貸？況被告如有大筆現金，其在銀
      行帳戶存款不足時，即可迅速自家中提出大筆金錢存入銀
      行，以避免其所開立之銀行支票帳戶於短短之數月間即拒
      絕往來，致損及其交易信用；且被告既於家中存放大筆金
      錢，亦應可按期持向銀行繳納貸款之本息，以使其與其配
      偶所購得之上開房、地，免因未按期繳納貸款本息，而致
      受銀行向法院聲請查封、拍賣之處境；詎被告竟吝於提出
      家中所存放之金錢，聽任其所開立之支票帳戶遭拒絕往來
      ，而成拒絕往來戶，且被告與其配偶所購得之上開房、地
      亦因無法支付貸款致遭查封、拍賣，被告竟無動於衷，誠
      屬不可思議。被告上開所辯，大違常情，實難令人採信。
      證人張俊清之上開證述，亦有悖情理，核屬迴護被告之詞
      ，亦不足採信。另被告於八十一年間擔任業務員時，因有
      所得曾申報過所得稅等情，為被告所承認（見本院上訴卷
      第一宗第四十七頁），則被告對於「有所得，則每年必須
      申報所得稅」之概念應屬存在。惟被告除於八十一年申報
      過所得稅以外，其他時間均未曾申報過綜合所得稅或其他
      所得稅，此情既亦為其所承認（見本院上訴卷第一宗第四
      十二頁）；則被告既自稱很會賺錢，也賺很多錢，竟均未
      曾申報所得稅，除非其係蓄意逃漏所得稅，否則應不至有
      如此大筆金額之收入，竟未曾報稅之情事。顯然被告上開
      所辯，亦難認屬實在。另證人張俊清復結證稱：伊知道被
      告買房子，房價六百多萬元，後來沒有辦法才被法院拍賣
      ，被告缺錢都向伊調，伊標會大概都有六十萬元，伊前後
      二、三年總共拿給被告大約五、六百萬元等語（見本院上
      訴卷第二宗第一○四頁），此情復有以證人張俊清為會首
      之互助會簿八紙在卷可資佐證（見原審卷第七一至七八頁
      ）。另證人張俊清於八十九年互助會停標，積欠八百多萬
      元，出售房屋得款五百多萬元，還會錢利息，尚積欠四百
      萬元左右等事實，亦有張俊清所書寫予檢察官之書信附卷
      可考（見八十九年度偵字第一八○六號卷第二宗第一一○
      頁）。參諸上開各情，顯然被告仍須由其父親張俊清召集
      互助會為其籌錢支應，且嗣後復因停標致積欠債權人款項
      ，必須售屋還款；是被告之經濟能力並不理想，已甚明確
      。另被告曾以一百八十萬元之價格（不含其他配備及稅費
      約二十萬元），向陳添革購買賓士Ｓ３２０自用小客車，
      支付現款七十萬元，並貸款一百三十萬元，經過半年，再
      以一百四十餘萬元之價格，售回予陳添革之事實，亦經證
      人陳添革於本院結證無訛（見本院上訴卷第一宗第一四五
      至一四八頁），復有陳添革提出之證明書為證（見本院上
      訴卷第一宗第五○頁）；且被告係於八十七年一、二月間
      購買該自用小客車之事實，亦經被告自承不諱（見本院上
      訴卷第一宗第四六頁）；則當時被告如係在家中存有大筆
      現金，自可以現金支付車款，又何須於購車部分貸款一百
      三十萬元，其貸款占總車款之比例甚高（即二十分之十三
      ）；且被告另自承在購買後六個月（約在八十七年七、八
      月間）隨即轉售，並將所得車款用於還債等語（見本院上
      訴卷第一宗第四八頁），在在均顯示被告當時之經濟能力
      並不如其所辯之理想。另被告自退伍後，就在賣行動電話
      ，並未在市場賣菜等情，雖據證人劉福鎮於本院證述此情
      （見本院上訴卷第一宗第一四四頁），但被告縱未賣菜而
      賣行動電話，亦難認會有其宣稱之資力，尚不得因此即謂
      被告並無經濟窘迫之問題。
（二）被告於八十七年三月五日，以「迦盛通信公司」名義，與
      「榮金公司」訂立長達三年之廠房租約，其所簽發上開帳
      戶支票，用以支付押金支票一張及租金支票十二張中，其
      中僅兌領押金及第一期之租金支票，其餘十一張支票則均
      因存款不足及拒絕往來而不獲兌現，至八十七年四月及五
      月份之租金，被告則分別於八十七年四月九日及同年五月
      十四日以電匯之方式交付，自八十七年六月份起則無力繳
      納等情，業據證人江明煌、郭榮二於偵查中結證在卷（見
      八十九年度偵字第一八○六號偵查卷第一宗第四○、四一
      、六○至六二頁），復有房屋租賃契約書、支票十三張等
      影本在卷可稽（見同上偵查卷第一宗第四六至五一、五四
      頁）。被告在其經濟能力不佳之情形下，仍然租用上開廠
      房，且僅支付押金及第一期之租金支票，致得有將本案被
      火燒燬之布料、網球拍套及茶葉等貨物搬入所承租廠房之
      時間，隨後之租金支票則未能兌付，上開舉動異於尋常，
      尚難謂該項行為與其詐取保險金所使用之手段無關。
（三）被告雖曾供稱：「我是與林枋得合資，錢都是他拿出來的
      比較多，林枋得前後共拿三千萬元，我只是出力及負責買
      賣」云云（見八十七年度偵字第三三九三號偵查卷第一宗
      第一一七頁反面），其意指全部資金均由林枋得支出，被
      告則僅負責買賣及相關出力之事而已。惟證人林枋得先在
      司法警察訊問時，陳稱：「我目前是迦盛公司之股東，投
      資約四千萬元，佔所有之股份約百分之五十」等語（見同
      上偵查卷第一宗第七頁）；後在檢察官初次偵查中則先證
      稱：「（問：你與乙○○是股東？）是的，我股份百分之
      五十，另還有三位共五位，乙○○也是（百分之五十），
      其他掛名」、「（問：何人先說要成立公司？）乙○○，
      是在八十七年二、三月的時候」、「（問：之前你在做何
      工作？）營造，給我岳父請作營造」、「（問：你拿出多
      少資金？）二千萬元，賣土地有買賣合約，二千萬元都是
      拿現金給乙○○，是（八十七年）三月初，在彰化公司拿
      給他」等情（見同上偵查卷第一宗第三三、三四頁），但
      嗣則又改證稱：「（問：你由何時與乙○○合夥做？）二
      、三年前即八十四年」、「（問：幾人合夥？）只有與他
      做，我出錢」、「（問：你出多少錢？）公司成立時拿二
      千萬元出來，資金是賣地」、「（問：之前由合夥開始拿
      多少錢出來？）有時幾十萬，有時幾百萬，有買賣時就拿
      現金出來，都是乙○○去買，都用現金」云云（見同上偵
      查卷第一宗第一一八頁），繼則又再改證稱：「（問：你
      出資多少錢？）二千萬元」、「（問：其他錢何人出資？
      ）我不知道」等語（見同上偵查卷第二宗第八頁）。證人
      林枋得前後之陳述與證詞，顯有矛盾不符；另就現金係一
      人出資一半（即二千萬元），或全部係由證人林枋得一人
      所出資？係出資二千萬或三千萬元？是八十七年三月間公
      司成立時才開始合夥出資，或係在二、三年前即已合夥出
      資？以上等關鍵問題，被告與證人林枋得之供述及證詞，
      亦均不相符合，且相距甚遠，被告之此部分供述及證人林
      枋得之上開證詞，自難令人採信。況證人林枋得雖證稱其
      出資之資金係來自賣地所得云云。惟證人林枋得所提供坐
      落南投縣草屯鎮○○段二七四地號土地，係於八十四年十
      一月三十日以三百四十四萬六千二百九十六元之價格，出
      售予張陳味；另草屯段七二○之一一六地號及其上八八二
      建號即門牌草屯鎮○○路九五之三六號三層樓房店舖住宅
      ，則係分別以一百五十一萬二千元及十五萬零五百元之價
      格販售予黃壁慧，上開各情有南投縣草屯地政事務所八十
      七年十一月十九日草地一字第０７２０８號函、八十七年
      十一月三十日草地一字第０７４８４號函各一紙（內含土
      地登記申請書、土地、建築改良物買賣移轉所有權移轉契
      約書、土地增值稅免稅證明書、印鑑證明、農地承受人自
      耕能力證明書、土地所有權狀、建築改良物所有權狀等文
      件）在卷可資佐證（見同上偵查卷第一宗第二二三至二四
      四、二八○至二九三頁）。又證人張孟貴於偵查中結證稱
      ：「張陳味是我媽媽，已過世，我是透過仲介把我一間房
      地，跟林枋得之一塊農地交換，那間房子估價五百多萬元
      ，林枋得的農地一千多萬元，但他的農地上有貸款四百多
      萬元，差額大約現金一百多萬元給他，後來那房子林枋得
      又賣給黃壁慧，這塊農地約在八十六年初，我又賣給別人
      ，上面還有貸款四百多萬元，我不瞭解這件案子情形，我
      與林枋得買賣時，林枋得岳父也有出面，他岳父也有欠人
      錢，他岳父曾做過草屯鎮民代表，他岳父欠錢，要林枋得
      賣，至於林枋得有無欠錢，我就不知，剛好我房子要賣，
      便與他換農地」等語（見同上偵查卷第一宗第二九七、二
      九八頁）；證人即林枋得之父親曾添益於偵查中結證稱：
      「林枋得從退伍後就沒有在做什麼工作，只有打零工，他
      結婚後與丈人張申霖同住，而他丈人有在包工程時，還有
      去幫忙，在三、四年前他回來與我們同住後，就只有種田
      而已，也沒有其他的工作及收入，林枋得將賣地的錢都借
      給他丈人，他丈人也都沒有還他，讓他覺得很失志」等情
      （見八十九年度偵字第一八○六號偵查卷第二宗第八十七
      頁）；此外，證人即林枋得之胞弟曾瑞權、曾瑞偉亦均於
      偵查時結證稱：「我哥哥林枋得在逝世前三、四年以來，
      都是在做泥水工，他有賣地將錢借給他丈人，因為他丈人
      之前有在做建築，後來缺錢，林枋得要幫助他，才賣地借
      錢給他，我爸爸也有借二百多萬元給他丈人，利息都是我
      們在付」等語（見同上偵查卷第二宗第七三至七六頁）。
      綜合以上證人之上開證詞內容以觀，林枋得於八十四年間
      與張陳味、黃壁慧為上開房、地及農地之買賣，實係因其
      岳父欠錢，為將賣得之價金幫助其岳父所致，並非係為與
      被告合夥投資甚明。且林枋得除出售上開二筆房地而取得
      相當金額以外，並無其他積蓄或收入，難認其有得以投資
      被告公司之上開大筆款項且其處分該二筆房地後，淨所得
      僅六百餘萬元，扣除資助其岳父之金額，所剩更少，其證
      稱投資被告公司二千萬元或三千萬元云云，不足採信，此
      情甚為明確。再者，林枋得於八十四年間與張陳味、黃壁
      慧之上開買賣，上開時間與本案八十七年「迦盛貿易公司
      」之成立，相隔有二年餘，二者之間並無何關聯可言，再
      參以林枋得只是一位打零工之泥水工及從事種田之工作而
      已，本身並無任何之收入，其並無任何投資三千萬元或二
      千萬元之資力更為明確。從而，被告及林枋得有關上開所
      辯：賣地出資二千萬或三千萬元或四千萬元云云，均尚難
      認屬實在。被告就此部分所辯，即不足採信。證人林枋得
      就此部分所為之上開證詞，核係迴護被告之語，尚不足據
      為有利被告之認定。
（四）被告既因本身經濟狀況不理想，仍因購屋而存有負債，且
      被告僅於八十六年九月至私立同德家商附設進修學校補校
      就讀廣告設計科，迄至八十六年十一月即自動辦理退學之
      事實，亦有證明書一紙附卷為憑（見原審卷第六八頁），
      顯然被告欠缺經營進出口貿易生意之學經歷。雖從事貿易
      並非一定具備相關之學經歷，然謂無相關之學經歷，貿然
      為之，卻可因此而賺取巨額利潤，如無確實之證據可資佐
      證，此究屬難以想像之事。本案被告在從事通訊行之前，
      縱使依據證人張俊清於本院上訴審之證詞，認其有從事工
      廠碎布買賣，寄往大陸之事（見本院上訴卷第二宗第一○
      三頁），但此並非大型之貿易交易。且如有此部分貿易交
      易，以此涉及進出口運送，價金之支付亦不可能是當面之
      現金交付，被告理應會有相關交易單據及價金支付資料可
      以提出為證；只憑口說，何能令人採信上情？另證人江俊
      良固曾於偵查中結證：伊所有倉庫曾借予被告堆放貨物，
      放了二、三年，有放也有載出，是越放越多，放到八十七
      年三、四月間才載走，用我的倉庫不要錢，最後被告不夠
      用再租等語（見八十七年度偵字第三三九三號偵查卷第一
      宗第一一四、一一五頁）。惟上開證詞核與證人林枋得之
      前開（即上開(三)部分）證言，並不符合。且依據證人江俊
      良於偵查中之證言，其與被告僅有因為當兵同梯次因而認
      識之交情。則證人江俊良如有可供堆放大量貨物之倉庫，
      謂其會長期二、三年無償提供給被告使用；另被告宣稱資
      金充裕，家中堆滿現金，卻長期向證人江俊良借用倉庫堆
      放大量貨物，而未支付分文；上開各情，何人會信。又被
      告聲請設立「迦盛貿易公司」，係分別於八十七年三月二
      十六日、同年四月三日取得經濟部公司執照及彰化縣政府
      營利事業登記證，此情亦有經濟部公司執照、臺灣省彰化
      縣政府營利事業登記證各一紙在卷為證（見同上偵查卷第
      一宗第五八、五九頁）。被告如在八十四年間即有經營上
      開事業，何以竟未於當時即申請設立公司，而係至本案火
      災發生前，才聲請設立「迦盛貿易公司」，再大批屯積後
      遭火燒之貨物，以上均難謂符合情、理。是被告就此部分
      所辯，亦不足令人信為真實。
（五）被告雖曾陳稱：「工廠內之貨物中，關於布料約四十萬碼
      及球拍套約四百箱及袋裝約六十袋，係從彰化縣田中鎮○
      ○路消防隊旁之友人江俊良倉庫內，委請周先生之貨車運
      送六趟，另倉庫內之茶葉係於八十七年三月底及四月初，
      向友人鐘重明各購買二百二十斤及二百八十斤，共約五百
      斤，九十幾萬元，以現金交易」云云（見八十七年度偵字
      第三三九三號偵查卷第一宗第五頁）；嗣又於偵查中另稱
      ：我從八十四年開始就有把貨物放在江俊良之倉庫內，因
      為那時候沒有公司，也沒有倉庫，他就免費借我用，也沒
      有打合約，我們是好朋友，在他的倉庫放布及網球拍套，
      進進出出，放幾次不記得等語（見同上偵查卷第一宗第一
      一七頁）。又證人江俊良亦有結證稱：「（問：他曾經有
      貨物放你倉庫？）有的，我有借他放」、「（問：何時開
      始放？）陸續放，在二、三年，大約是二年多前及八十四
      年陸續放」、「（問：前後放幾次？）時間久了，有放也
      有載，最後越放越多，放到今年三、四月才載走，用我的
      倉庫不要錢，自己用不了那麼多，借他用沒錢，最後他不
      夠用再租」等情（見同上偵查卷第一宗第一一四、一一五
      頁）。惟本案被告所提出尼龍布、鞋材布、切花布、印花
      布、球拍套、茶葉等貨物收據、免用統一發票收據，均在
      八十六年五月十二日之後迄至八十七年四月十二日止，有
      各該收據、免用統一發票收據數紙在卷為證（見同上偵查
      卷第一宗第一四○至一五九頁）。如被告所提出之上開收
      據、免用統一發票收據屬實，則被告購貨、進貨之期間，
      應是在八十六年五月之後以至八十七年四月為止。此與八
      十四年間，在時間上相距達二年之久，甚不符合。被告及
      證人江俊良陳證：被告係於八十四年間向江俊良借用倉庫
      ，並於借用後陸續放貨，且越放越多云云，尚非可信。且
      如前所述，被告自承於八十四、八十五年間因仲介布匹買
      賣而每月淨賺七十萬元，甚且曾有一個月賺得一、二百萬
      元之紀錄等語，其竟連存放上開布料、網球拍套及茶葉之
      倉庫仍須向他人免費借用，此亦甚不符合常理。再由被告
      所提出之貨物收據三十一紙影本（見同上偵查卷第一宗第
      一四○至一五九頁）觀察，其中有關布匹、網球拍等貨物
      之收據二十八紙，記載之日期分別係自八十六年五月十二
      日起至八十六年七月十五日止，合計貨款之金額為三千八
      百四十五萬八千二百六十元。另被告於八十七年九月二十
      九日具狀陳稱：「陳報人係迦盛貿易有限公司之負責人，
      詎於八十七年四月二十九日○時四十分許因祝融肆虐，致
      積存在南投縣南投市○○路一四五號Ｂ棟建築物之庫存貨
      物，於一夕之間付諸一炬，另本公司受有新臺幣三千九百
      四十三萬三千二百六十元之損失」云云，有陳報狀一件附
      卷可憑（見同上偵查卷第一宗第一三八頁）。其所附三十
      一紙收據載明之日期，除上揭有關布匹、網球拍等貨物外
      ，有關購買茶葉之收據三張，其簽發之日期分別係八十七
      年三月二十五日、四月四日及四月十二日，金額分別為三
      十五萬一千元、十九萬五千元及四十二萬九千元（見同上
      偵查卷第一宗第一五九頁）。則如前所述，被告當時之經
      濟能力既已不理想，何以能夠在八十六年五月十二日至八
      十六年七月十五日止，短短二個月內，支付三千八百四十
      五萬八千二百六十元之巨額貨款，且均以現金之方式付款
      ？被告此部分陳述尚難認係真實不虛。且被告所提出之上
      開收據三十一紙，僅係一般之收據，並非以統一發票之方
      式為之，其上有關簽發人之資料，亦僅記載所謂清、林、
      徐、柳、楊、周、許、王、付清等字樣，其具體之簽發人
      究係何人？是公司？或商號？其名稱為何？其負責人、地
      址、電話、統一編號為何？均未詳加載明，亦未加蓋任何
      簽發人之公司印章或店章，是其貨物之出賣人，究為何人
      ，填載之內容是否屬實，均無從查考。復經檢視上開收據
      之記載，其內容均異常簡略，其單張最高之金額竟有高達
      八百六十萬元之收據，竟記明係屬付現，而對此三千八百
      四十五萬八千二百六十元之巨額貨款之支付，謂係以現金
      為之，並係以一手交錢，一手交貨之方式進行，此均與社
      會上一般商業交易之習慣顯然有違。且被告於本院上訴審
      供稱：我所為之現金交易，一部分是林枋得出的，一部分
      是我父親給的，父親給我幾百萬元，且透過仲介介紹買賣
      ，並不是公司名義買賣云云（見本院上訴卷第一宗第六八
      頁）。惟被告之經濟能力並不理想，其父親張俊清尚需召
      集互助會收取會款，始能資助被告，且嗣後亦因積欠互助
      會款，於出售房、地後，仍須背負四百多萬元之互助會債
      務，另林枋得並無如此龐大之資金得以交付被告，均已如
      前詳述，則被告如何取得將近四千萬元之資金來源，此自
      有疑義。況即令透過仲介之介紹買賣，仍應書寫詳細之收
      據，始符合社會交易之常規，被告此部分所辯，難令人信
      其為真實。且證人楊佳源雖於偵查中證稱：前開五張簽有
      楊字之收據，前二張是伊簽的，後三張是曾國茂簽的，伊
      拿佣金三十幾萬元，收據曾國茂交給伊時就寫好了等語（
      見同上偵查卷第一宗第二五五至二五七頁）。惟前開載有
      楊字之收據五紙，金額合計二千二百五十五萬一千九百六
      十元，被告在短短一個月又十日之期限內，尚難謂有支付
      現金二千二百餘萬元之資力，且收據竟由仲介人簽發，而
      非出賣人，則上開之買賣方式，亦不合一般交易之習慣。
      再被告隨時將現金二千餘萬元放在身邊，並未存入任何之
      銀行帳戶內，亦與常情顯然不相符合。是被告所供及證人
      楊佳源所證，均不足採信。另證人柳忠義雖亦於偵查中證
      稱：伊介紹被告向邱仁傑進貨，被告於貨到後，過一、二
      天將錢交給伊，是交現金，伊抽佣金六、七萬，剩下在姓
      江朋友處交給作業務的，收據中有簽柳字的內容是作業務
      簽的等語（見同上偵查卷第一宗第二五九、二六○頁，另
      亦參佐同上偵查卷第二宗第九十四頁之訪談紀錄）。惟被
      告與證人柳忠義二人就關於係貨到當場付現，抑或貨到過
      一、二天才付貨款等情節，所述並不符合；則被告所辯及
      證人柳忠義之證述，純係嗣後卸責及迴護之詞，難以採信
      。
（六）再者，被告雖又供稱：「我要購買茶葉時，只對鍾重明說
      要買品質好一點高山茶，數量要五百斤，價錢二千元以下
      ，看他有沒有認識朋友便宜一點，都是貨到馬上給現金，
      錢是家中帶出來」、「（問：你怎知多少錢？）我有時帶
      三十至五十萬元，沒有經過任何銀行，都是從家中帶來」
      、「（問：茶葉分幾次載到你處？）分二、三次，是鍾重
      明載去，沒有看到陳肇熙，當時人在辦公室，沒有看到陳
      肇熙」等語（見八十七年度偵字第三三九三號偵查卷第一
      宗第二○六頁）；另證人鍾重明亦於偵查中結稱：「賣給
      乙○○五百斤那批是向陳肇熙買的，都是用現金，我向他
      買一斤一千七百多元，我拿乙○○錢去付陳肇熙，他送貨
      過去就付給他，五百斤貨色都是一樣，包裝都是陳肇熙真
      空包裝」、「第一次我對陳肇熙說我朋友作貿易要五、六
      百斤，我對他說要加二百元，大約要買一千多元的茶，沒
      有說要分幾次送，陳肇熙做好就對我說做好，共分三次交
      ，一次交後就付現金，乙○○拿給我，我再拿給陳肇熙，
      我寫三張估價單，是分三次向乙○○請款，每次來我就請
      ，陳肇熙送去之時間及數量都照估價單，寫的數量有點出
      入，因他（指陳肇熙）送來時如果我還有便加進去，我向
      他買五百斤，自己也有摻，有時杉林溪不好的，陳肇熙有
      時載去我處，摻別人茶葉，有時載到別處就沒，摻那幾次
      不知道，載到我處有摻，當天就載去乙○○處」、「（問
      ：陳肇熙載去是大包或真空包裝？）都是真空包裝，我那
      邊沒有真空包裝機」、「（都是真空包裝你如何摻？）我
      就把他拿起來調包，有的一千二百元，比較便宜，調沒有
      幾十斤」、「（問：除了五百斤你賣給乙○○多少斤？）
      我只是掉包，前後五百斤」、「（問：你調包時陳肇熙在
      否？）不在，我沒有讓他看到，他不知道，三次都是他送
      的，有的經過我那裡，有的直接送，經過我那裡是二次，
      第一次是直接送，第二、三次載到我處摻後再載去，第一
      次是我去帶路，二、三次也是我去帶路，是帶到我家去」
      、「（問：這幾次送貨交通工具是你的？）有時是他的，
      有時向別人借的，都是我開車，第一、二、三次都是我開
      車，他坐旁邊」、「（問：請款都是陳肇熙向被告請？）
      茶葉是我買的，有時陳肇熙站在旁邊，我向乙○○請」、
      「（問：你請後何時拿給陳肇熙？）有時馬上拿給他，有
      時在我工廠拿給他」等情（見同上偵查卷第一宗第二○四
      至二○七頁）；證人陳肇熙則於偵查中結證：「鍾重明有
      向我說要買茶葉，因為他說要比較高級茶葉，要我幫他調
      ，他分三次買，每次講的數量都不一樣，我是向不同的三
      個人調」、「（問：他是自己來載或你自己載過去？）都
      是我載去他朋友那裡」、「（問：錢如何收取？）我幫他
      調，貨到拿現金」、「（問：這三張估價單是你寫的？）
      我只是報價，這不是我開的，是鍾重明開的，我只是報價
      ，他要多少由他決定」、「（問：你載或是你自己送去？
      ）第一次是他到我家帶路，直接到買主處去，第二、三次
      我直接載到買主那邊去」、「（問：你送貨都是用何人車
      子？）都是我的車子，第一次他帶路，他自己開，第二次
      、第三次我自己開，他在工廠等我」、「（問：錢何時拿
      給你？）他都拿到我家給我，不是當天給，都是隔二、三
      天給，都是拿現金給我」等語（見同上偵查卷第一宗第二
      ○三至二○七頁）。惟觀上開陳述與證詞，關於三次送茶
      葉，究竟是開何人之車？由何人帶路？送往何處？有無調
      包？茶葉之貨款究於何時、何處交付？又被告交付時，證
      人陳肇熙究竟有無在現場？以上各項情節，被告、證人鍾
      重明與陳肇熙三人間所供、所證，竟然完全不一，亦不相
      符合；另就系爭五百斤茶葉之貨色、包裝是否相同？以及
      茶葉之貨款究竟是送貨過去就給付？抑或是在證人鍾重明
      之工廠處交付？證人鍾重明本身就上開事項前後所證，亦
      不相符。顯然被告上開所供及證人鍾重明、陳肇熙所證之
      上開各情，均屬虛假不實，殊無足採。嗣後證人鍾重明於
      本院上訴審所為附和被告辯解之證述（見本院上訴卷第一
      宗第九二至九六頁），亦屬迴護被告之詞，不足採信。再
      參以上開購買系爭茶葉之估價單三張，內容非常簡略，僅
      記明付清之字樣，既未載明簽發人姓名或公司、店家商號
      之名稱及地址、電話、統一編號等資料，亦未加蓋相關人
      員或店號之印章或簽收，核與一般社會交易之習慣，顯然
      不符；則上開三張估價單並非真實之交易，亦可認定。又
      被告上開倉庫內未燒燬之剩餘茶葉，經請證人即南投縣茶
      葉評鑑研究會之理事長李熒文及在製茶場有七年之久之茶
      農陳聰鍵檢視鑑定結果後，均於偵查中證稱：該等茶葉是
      機器採收，品質不好，每斤約值二、三百元等語；證人李
      熒文結證稱：「這些茶葉看起來不是很好，是機器採收，
      如果是機器採收也要用電腦撿枝，這些茶沒有撿枝，價格
      比較不好，就我所知，用機器採收只有名間，埔里、南投
      、竹山等都用手工採收，新竹、苗栗他們是用機器採收，
      品質不好，這些茶是名間茶，茶枝很多，像這種茶葉在名
      間賣批發，只有三百元左右，就可以買的到」等語（見同
      上偵查卷第二宗第二四頁）；證人陳聰鍵結證稱：「（問
      ：這些被燒茶葉是屬何等級茶葉？）這個茶很粗，一般市
      面上沒有人要泡這種茶，一般是工廠在泡大壺茶，也有人
      去做市面上飲料開喜烏龍茶，這是做茶基本常識，不要專
      業知識，據我來看品質非常不好，恐怕二百元賣給人家，
      人家都不要，這種茶很老、葉黃，黃葉要都要打掉，這種
      茶葉品質非常不好，是機器採收，裡面不好的很多，如果
      要打掉剩下不多，如果用電腦篩檢要篩檢很多，一般人家
      在泡茶，看到這種茶就不要泡，據我經驗賣給開喜烏龍茶
      有的枝要撿掉，這種茶很明顯肉眼就可以看出，沒有冤枉
      人家，我看製造手法好像是這邊（指名間）的茶，我聞一
      聞應該是放一段間，是舊茶，但是與保存方法也有關係，
      新的未開之前我看過，燒過的茶應該不是什麼好茶，他這
      種品質一般要特別吩咐，一般人家不會這樣子做，至少要
      撿過，如果要這種茶要先訂貨，這種茶不能上市面賣，另
      外這種茶是人家打掉不要，去混一混還比這種茶漂亮」等
      語（見同上偵查卷第二宗第三二、三三頁）；且證人即「
      大正公證有限公司」（以下簡稱為大正公司）職員楊嘉裕
      於偵查中結證稱：「（問：茶葉部分你有無去詢價訪價？
      ）茶葉被告報的很多，一千九百多元，我們覺得茶葉沒有
      那麼好，就決定這價格（每斤）六百元」等語（見同上偵
      查卷第二宗第八六、八七頁）；是證人鍾重明、陳肇熙上
      開所證：茶葉是高山茶，品質好，每斤進價一千九百五十
      元云云，均堪認係虛假不實，顯無足採。況證人楊嘉裕於
      本院上訴審亦結證：伊認為應該以以前所說的話為基礎等
      語（見本院上訴卷第一宗第九一頁），亦更加堅實其以往
      在偵查中所為之證述，益足證明被告所辯之難以採信。其
      次證人楊嘉裕於檢察官偵查時結證：「（問：貨物損失詳
      細明細表數量及單價如何計算？）數量是去現場清單出來
      ，沒有書面記載，只是我去現場記下來，我們公司只有我
      一人去」、「（問：單價如何出來？）詢價訪價，但什麼
      時間地點什麼人什麼名字，我都沒有記載，我每件都有去
      詢價訪價，有去問布商貿易商」、「（問：被保險人有對
      你們提出發票及來源證明及數量？）都沒有，只是數量他
      們有簽收據，沒有發票，有記載也有去查證，沒有發票他
      們說是透過仲介我再將訪談資料寄過來」等語（見同上偵
      查卷第二宗第八六、八七頁），證人楊嘉裕雖認上開茶葉
      品質不好，並逕自將其估價為每斤六百元，惟此舉亦純屬
      其個人片面之推測，並無任何之依據可言。而該等茶葉實
      際上之價值，每斤約在二、三百元之間，業經具有此項辨
      識專業之證人李熒文、陳聰鍵結證如上，準此可知，證人
      楊嘉裕所為上開貨物鑑定其全部損失之價值為一千四百八
      十三萬六千九百三十元（參閱卷附大正公司所製作之損失
      計算詳明表），即屬高估。而依上開茶葉高估之比例計算
      ，證人楊嘉裕所高估貨物之金額，應有二至三倍之多；如
      以此比例換算，被告上開貨物之總價值，最多應不超過四
      、五百萬元。
（七）證人楊嘉裕所提供之受訪談人包括證人楊佳源、柳忠義及
      鍾重明等人，在訪談中均一致陳稱：「本人只是仲介人，
      貨物之來源，係透過介紹，均係以現金交易」，其中受訪
      談人楊佳源、柳忠義更陳稱：「貨物之來源上手，亦為仲
      介人，非工廠」，此有訪談紀錄三紙附卷足憑（見八十七
      年度偵字第三三九三號偵查卷第二宗第九三至九五頁），
      顯然被告所稱將近四、五千萬之巨額貨物來源，究係出自
      何人、何公司所製造、生產？其所謂之仲介究為何人？其
      來源及出處俱屬不詳，核與常情已有不符，而大正公司所
      鑑定之貨物，不論是數量或價值上，均遠低於被告所申報
      之數額及價值，核定其損失之總數為一千六百四十一萬八
      千八百七十九元，被告於八十八年一月十六日向大正公司
      表明願意接受九百八十五萬一千三百二十七元之損失金額
      ，亦有大正公證有限公司估算書、接受書影本各一紙附卷
      可稽（見同上偵查卷第二宗第四五至四九頁）。雖被告稱
      事故發生後，伊依約請求理賠，屬正常現象，且保險公司
      人員說若蓋章同意賠少一點，就可以較快獲得賠償云云。
      但被告無法說明係保險公司之何位人員向其陳述，且保險
      公司之理賠有一定之程序及考核，必須具備請求之要件，
      且排除各項人為之因素後，始可依法予以理賠，斷不能以
      只要賠償較少，即可較快獲得賠償，否則保險制度即形同
      虛設，且亦易使被保險人與保險承辦人員串通訛騙保險公
      司，是被告上開辯解自難認屬實在。被告前向保險公司提
      出之貨物損失係達四千七百六十六萬四千五百六十元，二
      者相差達三千七百八十一萬三千二百三十三元，被告不僅
      在數量上暴增，且在價值上亦申報不實，其當初如係以四
      千七百餘萬元現金購買上開之貨物，而非以極為低廉之賤
      價購買，則被告既遭此重大之損失，自應向保險公司極力
      爭取，方符常情，豈有輕易願平白損失高達三千二百餘萬
      元差額之理？由此適足證明被告除數量不足外，顯有以低
      劣之貨物充當高級品，資為詐領保險金之意圖，甚為明確
      。
（八）被告係經由謝志秋之介紹，向華僑保險公司投保火災保險
      ，業據證人謝志秋於偵查中結證明確（見八十七年度偵字
      第三三九三號偵查卷第一宗第一一五、一一六頁）。又華
      僑保險公司員林服務處賴壁堂主任指派業務員李信益承辦
      並現場勘查，被告當場有出示保全合約書，三、四天後被
      告曾多次打電話詢問保單好了沒有，且被告於勘查當日交
      付以「迦盛通信公司」為發票人、帳號：000－000
      －0000000－0號、付款人：萬通銀行員林分行、
      發票日：八十七年五月二十一日、票號：0000000
      、面額十萬元之支票，用以繳交保險費，惟該支票屆期提
      示，因存款不足而遭退票，被告始託謝志秋拿十萬元現金
      向華僑保險公司換回該支票等情，業據證人李信益於偵查
      、原審結證明確（見同上偵查卷第一宗一一六頁、八十九
      年度偵字第一八○六號偵查卷第一宗第十九、二○、一二
      五至一二七頁，佐以八十七年度偵查卷第三三九三號偵查
      卷第一宗第一六五之一至一六五之三李信益之書面說明、
      原審卷第一○二、一○三頁）。被告雖辯稱係因日期誤載
      或印章蓋錯，始託謝志秋以現金換回支票；證人謝志秋於
      原審亦證述：「後來被告來找我，說他開給華僑的大小章
      好像蓋錯了，就拿了十萬元的現金給我，要我到華僑換回
      開給華僑的支票」等語（見原審卷第一一九頁）。惟證人
      謝志秋於偵查中已結證：「（問：你為什麼拿現金去換票
      回來？）乙○○來找我說，那繳保費的票跳了，不好意思
      拿過去，叫我幫他拿過去」、「我就去找賴壁堂，跟他講
      票要拿回去，現金給他」等語，參諸華僑保險公司之存摺
      影本、帳簿影本（見八十九年度偵字第一八○六號偵查卷
      第一宗第三三至三五頁），確有該支票於八十七年五月二
      十一退票及當日補進現金十萬元之紀錄；且中國信託銀行
      九十六年五月二日中信銀集作字第９６５０３５５５號函
      送之退票查詢表、交易查詢報表（見本院上更一卷第九四
      、一○六、一○七頁），亦顯示該支票確因存款不足而遭
      退票；再參酌證人李信益於原審證述：「保單生效日以保
      單的日期為準，不是繳費後才生效，因為有一個月的保費
      繳納緩衝期」等語（見原審卷第一○三頁），足見被告顯
      係因存款不足於八十七年五月二十一日退票後，當日立即
      以現金換回該繳付保費之支票，以免因逾期未繳保費而不
      發生保險之效力，致無法獲得理賠。是被告所辯以現金換
      回支票之原因及證人謝志秋於原審附和被告辯詞之證述，
      均與上開明確之事證不符，皆難以採信。又此項事實既已
      明確，被告於本院前審聲請再傳喚證人李信益、賴壁堂訊
      問換票之原因，即無調查之必要，附此敘明。
（九）證人蔡錫勳在司法警察訊問時，陳稱：「（問：發生火警
      時你當時如何得知？）由中興保全通知迦盛貿易有限公司
      ，當時本人睡在彰化公司內，通知時間約四月二十九日一
      點三十分，到達南投迦盛倉庫大約二點十分左右」等語（
      見八十七年度偵字第三三九三號偵查卷第一宗第四頁反面
      ）；於檢察官偵查時則結稱：「我是三月初去上班，是透
      過林枋得介紹進去上班，林枋得是當兵同事，我是先到彰
      化公司上班二、三天，南投承租好就帶我來，南投他們什
      麼時候承租好我不知道」、「（問：失火是何人通知你？
      ）半夜一點半左右，是中興保全通知彰化中興保全公司有
      留話，我打行動電話給林枋得，他很緊張，便到公司，保
      全公司是何人打不知道，沒有講，我到六、七分鐘後，老
      闆才到，林枋得也有到公司」等語（見同上偵查卷第一宗
      第三四頁）；另又結證：「我平常都住在林枋得家，都沒
      有在工廠睡過，我有時後有去上班，有時候沒有，如果有
      進貨或叫工才會去，沒有去都待在林枋得家，工廠在裝中
      興保全設備時，我有在現場，還有乙○○，中興保全公司
      要去裝設備時，林枋得有通知我那一天要去，他們安裝時
      只用一天的時間，也沒有講什麼話」、「（問：火燒那一
      天你怎麼知道？）好像是中興保全的人打電話到林枋得家
      裡，是我接的，他說倉庫燒起來了，也沒有說他是什麼人
      ，那時我在睡覺，幾點不記得，我就打大哥大給林枋得，
      他就說怎麼會這樣，就很緊張掛斷，也沒有說人在那裡，
      我就趕到工廠，到時看到消防隊已經在滅火，也沒有看到
      林枋得及乙○○及中興保全的人，我從接到電話到趕到工
      廠約四十分鐘的車程，我到以後大約隔七、八分鐘，林枋
      得與乙○○二人才一起來」等語（見八十九年度偵字第一
      八○六號偵查卷第一宗第一九八至二○○頁）。惟證人即
      中興保全公司草屯辦事處經理蘇約翰於偵查中結稱：「（
      問：你們這邊辦事處是彰化分公司負責？）不是，我們是
      屬於台中分公司，如果有事，是向台中分公司報告，與彰
      化分公司都沒有關係，我們是以縣為界，因為迦盛公司沒
      有開通使用，所以無法與他服務，他也不可能打電話給我
      ，我們限於服務開通的客戶，那一天燒起來，也沒有收到
      消息，如果有的話，一定跟我們報告，我們再向台中公司
      報告，不可能跟彰化分公司報告，因為他們跟我們沒有關
      係」等語（見同上偵查卷第一宗第一四七、一四八頁）；
      另證人即中興保全公司之業務員張偉隘亦於偵查中結證：
      「（問：如果被告他們發生火災，你們公司會不會打到彰
      化分公司去呢？）這案子應該不可能，我們上級是台中，
      與彰化沒有關係」等語（見同上偵查卷第一宗第一六二
      頁）；證人吳志雄於偵查中結證稱：「我當時去做時是早
      上九點半，到現場施工‧‧‧他好像是住在裡面，是位先
      生」等語（見同上偵查卷第一宗第一四七頁）；由上開三
      名證人之證詞可知，證人蔡錫勳前揭所證：「半夜一點半
      左右，是中興保全公司通知彰化保全公司有留話」云云，
      顯與事實不符，自無可採信。本案依據證人蘇約翰、張偉
      隘、中興保全公司之技工吳志雄及華僑保險公司業務員李
      信益前揭所證，可知被告顯然係利用中興保全公司於八十
      七年四月十八日裝設保全設備之後，在開通之前，騙取保
      險人員於同月二十一日前往上開倉庫檢查時，故意向其佯
      稱：「我們設有中興保全，貨物安全無虞」云云，致前往
      勘察之李信益誤以為真有已開通使用之保全設施，而陷於
      錯誤，於相關手續辦妥後，遂於八十七年四月二十七日下
      午將本件保險契約寄給被告。而證人李信益於本院上訴審
      結證稱：該筆保險金額很大，伊要求要分保出去，保單下
      來，當天下午就寄給被告，伊將保單寄給被告之後第三天
      發生火災等語（見本院上訴卷第一宗第九七頁），且有商
      業火災保險要保書等文件在卷可憑（見八十七年度偵字第
      三三九三號偵查卷第一宗第一六八至一七一頁）。是被告
      約於八十七年四月二十八日收到上開保險契約書後，隨即
      在八十七年四月二十九日凌晨○時許即上開中興保全系統
      開通使用前，故意放火燒燬倉庫內之貨物，並以此方法，
      意圖詐領巨額之保險金，甚為明顯。至於證人黃怡達於本
      院上訴審結證：「八十六年十二月八日，被告在彰化市開
      迦盛通訊行，要我到他公司裝保全設備」等語（見本院上
      訴卷第一宗第九九頁），亦僅能證明案發前被告曾在迦盛
      通訊行裝設保全設備而已，但與本件倉庫並無直接之關聯
      ，尚難為有利被告之證明。又本案被告雖復辯稱：伊與中
      興保全公司訂立契約之時間為八十七年四月八日，嗣伊於
      訂立火險契約時，亦曾提示上開保全契約予保險公司人員
      ，而前開保全公司復於同年四月十八日前往伊所有倉庫裝
      設價值五萬三千四百十四元之保全設備，保險契約乃於同
      年四月二十一日製作完成並寄發給伊，旋於同年四月二十
      九日發生火災，如伊係虛與前開保全公司訂約以取信保險
      公司，豈有明知同年四月二十九日將發生火災而仍於四月
      十八日裝設價值五萬餘元之保全設備，而不拖延裝設時間
      之理，且伊於保全公司要保及火災發生前，已在倉庫大門
      上方裝設攝影機乙部（火災現場相片參照），如伊純係為
      詐領保險始虛偽與保全公司約定，本意非在裝設保全，豈
      有於未裝設保全前先斥資裝設攝影機之理，且伊亦可將火
      災延後半年，再使火災發生，較不會引起他人之懷疑等情
      。惟本件火災保險金之金額甚巨，如因本件火災而獲保險
      公司順利理賠，被告即可取得相當巨額之理賠金，均較被
      告所裝置價值五萬三千四百十四元之保全設備高出甚多，
      則被告何須為避免價值僅五萬三千四百十四元之保全設備
      損害，致因要保不成，而未能依其計劃詐領巨額保險金，
      是被告該項所辯純係本末倒置，自難足採信。再被告本身
      之經濟能力已甚不理想，延後六個月固然可以使人之懷疑
      心稍微降低，惟時間僅係被告是否詐領保險金之判斷要件
      之一而已，仍需由現場之狀況及其他各項情狀研判，復加
      上被告之經濟困難程度，亦難使其延後六個月再實施，此
      由被告在臺中企銀埔心分行、迦盛通信公司在萬通銀行員
      林分行之支票存款戶，自八十七年三月三十日起即有零星
      因存款不足退票而未能註銷之情事，且於火災發生翌日即
      八十七年四月三十日合計有四張之退票，八十七年五月十
      五日更有合計達十三張之退票（見本院上更一卷第八五、
      八六、一○六頁之明細表），益見被告之財務狀況已惡化
      至無法再等待之狀況，應係急於趁大量退票前引發火災，
      以免起人疑竇。何況延後六個月再故意放火，並非可以完
      全排除被告涉犯詐領保險金之行為，是被告此項辯解，亦
      難以採信。再被告曾經與林枋得於八十九年四月二十七日
      接受測謊，惟因被告連續咳嗽，林枋得則係皮膚發癢，致
      無法進行有效之比對鑑判，此情有內政部警政署刑事警察
      局鑑驗通知書在卷可憑（見八十九年度偵字第一八○六號
      偵查卷第一宗第三一頁）。被告雖於本院前審審理時請求
      再進行測謊，惟本案發生至今已逾十年，被告心緒之起伏
      ，因時間之經過已平復，且證人林枋得亦已死亡而不在人
      世，亦無法對被告及林枋得一併進行測謊比對。況被告並
      非未曾進行測謊，僅因當時之客觀因素致未能完成測謊而
      已。且測謊結論亦僅為參考證據之一，並非具有決定性之
      證據能力，本院仍須就其他各項因素進行綜合之判斷。基
      於上開理由，本院認無須再對被告實施測謊鑑定，併予敘
      明。
（十）被告所有之迦盛倉庫起火後，經南投縣警察局消防隊（現
      已改制為南投縣消防局）於現場勘驗後，認南投市○○路
      一四五之一號Ｂ棟廠房迦盛倉庫南面牆中段烤板外觀燒燬
      彎曲變色最為嚴重，且短牆水泥面呈剝落及稀白痕跡；迦
      盛倉庫內南半部中段靠烤漆板牆面彎曲變色嚴重處，布料
      燒毀至最底部且底座木材墊板呈炭化嚴重，足見火勢由此
      處向四週延燒；可見火勢由迦盛倉庫南面烤漆板牆中段彎
      曲變色嚴重處內部起火燃燒；迦盛倉庫內電源開關內受輕
      微延燒，且未發現可疑電線短路痕跡；起火處未發現有自
      然發火物，故自然發火可排除，亦未發現有電源線故無電
      線走火可能，倉庫管理員蔡錫勳於四月二十八日十九時十
      五分下班，故其遺留火種如煙蒂等於四月二十九日○時四
      十分起火可能性亦無；研判起火點在倉庫南半部中段靠烤
      漆板牆面彎曲變色嚴重處某一高度因為未發現具體起燃成
      災跡證故起火原因未便臆測；上開各情有南投縣警察局火
      災原因調查報告書、火災現場平面物品配置圖各一份暨照
      片六十一幀附卷可稽（見八十七年度偵字第三三九三號偵
      查卷第一宗第八至二三、七六至九二頁）。經本院本案傳
      喚製作上開火災原因調查報告書之鑑定證人丙○○，其亦
      在本院本案審理時，具結證述：「（八十七年四月二十九
      日○時四十分南投市○○路一四五號之一廠房火災調查報
      告是否是由你製作的？）是的」、「（當時你製作調查報
      告書的時候，認為本件起火原因為何？）起火處沒有尋獲
      具體引燃成災的跡證」、「（你所謂起火處沒有尋獲具體
      引燃成災的跡證所指為何？）就是沒有辦法找到具體引燃
      發火源的物品」、「（卷內第十一頁關於起火處部分有載
      明未發現有電源線故無電線走火可能，但是第十五頁下方
      照片起火處位置顯示有冷氣機及電線，為何調查報告所載
      與照片所示不符？提示八十七偵字第三三九三號卷一第一
      一頁、一五頁）出動觀察紀錄是我們南投消防分隊到達現
      場是在凌晨搶救時所看到的，是在夜間；我們是在事後在
      早上九時到現場勘查，是在白天，我們所看到的起火處的
      位置是在裡面而不是在外面，裡面的起火處位置並沒有看
      到電線經過，所以我們才排除電線走火，是裡面燒出去的
      ，不是外面燒進來的」、「（起火處並沒有電源線的經過
      ，跟第一時間到達現場消防隊員有看到冷氣機有著火的情
      形，你們兩邊為何所述不同？）照片十三、十四圖中所圈
      起來的地方，有燒得比較嚴重，可以看出來木材有炭化燒
      失的情形的部分是在裡面，這個火場是由裡面燒出去的，
      而不是由外面電源線那個地方燒進來的」、「（你到現場
      有沒有看到什麼跡證，可以看出有人為縱火的可能？）現
      場有發現有原本放置的茶葉罐本來是放在北半部，發生火
      警的時候發現是改放在南半部，這是違反常理的情形，現
      場並沒有發現有人進入的情形」、「（你剛剛所說現場沒
      有人進入，你所指的是說現場沒有人侵入還是在自然的狀
      況下如果有鑰匙而進入也排除掉？）沒有破壞門窗的侵入
      ，如果有其他人再進入這沒有辦法判斷，因為它沒有設定
      保全」、「（你剛剛所說的沒有破壞門窗的意思，是指門
      窗並沒有被鋸開或是被拔掉的情形？）從現場照片可以看
      出窗戶旁邊還有沒有完全燒到底部的，所以起火處的範圍
      離窗戶還有一段距離」、「所以如果有人從南邊的窗戶把
      玻璃打破丟東西進來，沒有發現具體引燃的跡證，如果丟
      東西丟這麼遠起火，我們認為是不可能，如果是把窗戶打
      開，用汽油潑灑在窗口那裡，窗口應該會有比較深的爆裂
      的痕跡，但是並沒有發現這樣的痕跡」、「（本件火災是
      否可以排除電線短路、引發火災的可能性？）是的」、「
      起火點及起火點附近堆置的物品有無可能自燃或其他可能
      自燃的條件？）沒有這樣的條件，並沒有發現自然發火物
      」、「（你剛剛講說沒有找到真正的發火源，是指沒有找
      到引發火災的引火媒介？）是的」、「（引火媒介有沒有
      可能在火災發生的時候被燒掉了？）搶救過程中射水有可
      能把它沖失掉」、「（如果是用紙張這類的媒介來引火，
      火災發生後這些引火源還會存在嗎？）沒有辦法發現」、
      「（這些引火媒介大概有哪些可以鑑識出來，有哪些無法
      鑑識出來？）像剛剛法官所說用紙張或是打火機點燃，是
      沒辦法找到的。可以找的到的部分，像是有用助燃劑的，
      用電線等延遲裝置的，例如蚊香，這些是可以找得到」等
      情（見本院本案卷宗第一三○至一三二頁）。依據上開火
      災原因調查報告書及鑑定證人丙○○之證詞，可見本件火
      災之起火點應在上開倉庫南半部中段靠烤漆板處所堆置之
      布料處；且因本件火災之發生原因可排除電線短路、引發
      火災之可能性，亦可排除自然發火之可能性，另亦可排除
      自南邊窗戶丟入火源引發火災之可能性，則起火之原因自
      僅有人為在上開起火處點火，讓火苗向四處延燒因而引發
      本件火災之可能。雖然上開火災原因調查報告書，對於本
      件火災究係由何種引火媒介（如汽油、火種、香煙等）所
      引起，並無記載。但在上開堆置布料等物之倉庫點火，並
      非一定要使用汽油等助燃劑，亦未必要使用電線等延遲裝
      置。如直接在起火處之布料點火，再讓其延燒，此即無上
      開引火媒介之可言。即便以紙張或該處原有之布、木等材
      質材料引火，上開引火媒介在被大火燒成灰燼之後，亦難
      再鑑認何一部分係被作為引火媒介。則本件火災原因調查
      報告書，對於本件火災究係由何種引火媒介（如汽油、火
      種、香煙等）所引起，並無記載乙節，自難據為有利被告
      之認定。又本件火災既堪認定係人為之點火，而上開迦盛
      倉庫係由林枋得推薦之蔡鍚勳擔任倉庫管理員，顯然得以
      出入該倉庫之人僅被告、林枋得、蔡鍚勳等少數之人而已
      。而火災發生時，由於被告所承租之倉庫內下午六時後並
      無人看管，經隔鄰柏諦企業股份有限公司駐夜人員發現並
      通知消防單位，火勢延燒一個多小時始被完全控制，並予
      以撲滅等情，亦有「大正公證有限公司」起火原因調查書
      附卷為證（見同上偵查卷第二宗第四七頁），顯然被告所
      承租之上開倉庫夜間並未有人看守。被告既係存放其所自
      認價值數千萬元之布料、球拍套及茶葉，理應僱用倉庫管
      理員日夜看守，詎該倉庫竟僅由蔡鍚勳管理日班，在夜間
      竟完全置於無人看管之境地，亦令人匪夷所思。再者，本
      件所燒燬之五百斤茶葉，被告原係與木材踏板、茶葉及轎
      車一起置放於迦盛倉庫之北面牆旁，有照片一幀在卷可憑
      （見同上偵查卷第一宗第十七頁下幅），惟被告於火災發
      生前曾將易受潮之茶葉搬遷至該倉庫之西南角落，因西南
      角落之茶葉有日曬可能，與茶葉堆放不能有日曬之理相違
      ，亦有上開火災原因調查報告書附卷可佐（見同上偵查卷
      第一宗第一○頁反面）。雖本件倉庫係坐西朝東，茶葉所
      放置位置係位於倉庫西南方角落廁所前方，與西方（北側
      ）倉庫鐵皮圍牆緊鄰者為一間廁所（見同上偵查卷第一宗
      第一三、九一頁），該處在南方位置設有窗戶，在西方設
      有逃生門，由日照方向觀之，日落時由西方進入之日照餘
      暉，係先照射至廁所，堆置在西南角落之茶葉並不易遭受
      日落西方時之日照。但被告原所堆放茶葉之北面牆旁，因
      該北面牆均無窗戶，復緊臨昱輝公司及合雲公司，有火災
      現場平面物品配置圖為證（見同上偵查卷第一宗第一三頁
      ），完全可將茶葉置於陰涼之處所合於保存茶葉之慣例，
      雖上開茶葉均係以真空包裝後再置於方形或圓形筒內，但
      在北面牆旁之位置與西南角落之位置互相比較，當應以北
      面牆旁為優先。而本件火災後，該北面牆之烤漆板僅呈變
      色情形，亦有照片一幀在卷可憑（見同上偵查卷第一宗第
      一八頁上幅），如上開茶葉仍置放於原來之位置，當不致
      於損失如此慘重。被告將茶葉移置於西南角，而於十日內
      竟在南半部之中段起火，時間、地點均如此巧合，難謂被
      告無故意。又被告之經濟情況及經濟能力既均不理想，竟
      仍於八十七年三月五日，以「迦盛通信公司」名義，與「
      榮金公司」訂立上開廠房租約，且堆進大批之貨物，而所
      堆進之貨物又屬低劣之貨品，在發生火警後，則充當高級
      品，且在被告認為其所進之貨物既屬數量龐大之貨物，竟
      未全天候派人看守，又於火災前安裝保全系統，並於火災
      前相當短暫之時間取得同意保險，隨即發生火警，在在顯
      示時間上、行為上不可思議之巧合，是被告意圖詐領巨額
      之保險金應可認定。另被告雖稱當時外傳有外勞在該處滋
      事，可調旁邊工廠錄影帶觀看，惟被告所稱外勞滋事，屬
      於被告聽說之傳聞，並未提出積極之證據以供調查，且本
      件火災起火點係在被告所承租廠房之內部，而該倉庫復僅
      被告及林枋得等少數幾人得以進入，外勞無從進入該廠房
      倉庫，自可排除外勞滋事致生火警。至於證人李信益於偵
      查中八十七年十月十五日寄予公訴人之信函後附繪製之現
      場圖載明：「消防隊提供有一窗戶之鐵條有被鋸齊開來之
      情形」，已據陳明並非真實之事。本案尚無證據可以證明
      有外人自該廠房倉庫外面投火入內之事。且昱輝公司、合
      雲公司位置均在迦盛公司之北側並彼此係以烤漆板相隔，
      而
      本件起火地點係在迦盛公司南邊內部，顯與昱輝公司、合
      雲公司相距甚遠，且在相反之方向，顯然不可能由該二公
      司之錄影帶得以拍攝起火原因。而柏諦公司係在迦盛公司
      之南邊，且與本件起火點均在同邊，惟迦盛公司之南邊烤
      漆板南側隔一水泥路面之巷道，在該巷道之南邊則有高起
      之土堆，土堆上則長滿雜草阻斷迦盛公司與柏諦公司相互
      間視野等情，亦有照片三幀在卷為證（見同上偵查卷第一
      宗第十八頁反面上、下幅、二十一頁下幅），且柏諦公司
      與迦盛公司大門均面向東邊，亦有火災現場平面物品配置
      圖在卷可憑（見同上偵查卷第一宗第十三頁），顯然亦無
      法由柏諦公司之錄影帶拍攝本件起火現狀。況本件係於八
      十七年四月二十九日發生火警，迄今已逾十年，依常情，
      一般監視錄影帶均係數日或一週或一個月後，即重複使用
      ，以節省成本，斷無保存數年之情事，是該三家公司於火
      災當日之監視錄影帶當已不復存在。經本院依據被告之聲
      請，向柏諦公司函調火警發生時之錄影袋，柏諦公司亦向
      本院覆稱已無保存。基於上述理由，本院已無從再調取被
      告所稱之錄影帶，進行勘驗，附此敘明。又證人即被告之
      父親張俊清於本院上訴審證述：「（檢察官問：八十七年
      四月二十八日當晚被告有無回家？）他當時在家，我當晚
      接到他朋友打來的電話，他聽到他朋友打電話來說發生火
      災，他才過去」等語（見本院上訴卷第一○四、一○五頁
      ），顯見被告放火後即行回家，並在家中接獲發生火災之
      通知電話後，始行前往現場。被告辯稱當時係在草屯保齡
      球館打球時，接獲通知發生火災云云（見八十七年度偵字
      第三三九三號偵查卷第一宗第四之一頁），及證人林枋得
      證述其當時與被告在草屯之保齡球館打保齡球，接獲蔡錫
      勳通知發生火災云云（見八十七年度偵字第三三九三號偵
      查卷第一宗第七、三四頁），均非真實，核屬維護被告之
      詞。又依一般人使用語言之慣性，「八十七年四月二十八
      日晚上」通常即含翌日（即二十九日）凌晨之夜間，且證
      人張俊清已明白證述被告在家聽到其朋友打電話來說發生
      火災，則該證人就檢察官之詰問，顯無錯置時間而誤答之
      情事，則被告於本院前審聲請再傳喚證人張俊清，本院亦
      認無此必要。
三、按認定犯罪事實所憑之證據，本不以直接之證據為限，間接
    之證據亦包括在內。查間接證據，在直接關係上，雖僅足以
    證明他項事實，但由他項事實，本於推理之作用，足以證明
    待證事實者。茍非憑空推想，此等間接證據，亦可做為論罪
    科刑之證據（最高法院二十二年上字第六七號判例參照）。
    本案雖無被告自承涉犯上揭放火之直接證據，但依據本案證
    據顯示，被告於上開案發前後之期間，其經濟能力及經濟情
    況均不理想，其竟於八十七年三月五日，以「迦盛通信公司
    」名義，與「榮金公司」訂立長達三年之廠房租約，且搬進
    大批之貨物堆置，而其所堆置之貨物除係低劣之貨品之外，
    亦未見被告提出可信其先前曾有經營相同商品販售業務之證
    據，被告復將之充當為高級品，為巨額之投保，且被告認為
    其所搬進之貨物既屬數量龐大之貨物，價值高達四千七百多
    萬元，竟未全天候派人看守，又於火災前安裝保全系統，並
    於火災前相當短暫之時間以上開手段讓保險公司人員誤認貨
    物已有保全而取得同意保險，隨即發生上開人為火警，而被
    告除有倉庫之鑰匙可以自由出入上開廠房之外，如未被察覺
    犯行，其即係本件火災實際可以領取巨額保險理賠而獲取不
    法財物之人。依據上開各間接證據，綜合印證，可以認定被
    告確有放火之動機、意圖及行為存在，再就此不尋常之動機
    等關係，及上開所詳述之事實，本於推理之作用，依經驗法
    則，自可認定上開火災，應係被告於上開時、地點火延燒所
    引起。被告上開所辯係屬嗣後卸責之詞，尚難採信，
    本件事證已臻明確，被告犯行洵堪認定。
四、被告行為後，九十四年二月二日修正公布之刑法，業於九十
    五年七月一日起施行，應依刑法第二條第一項之規定比較應
    適用之法律如下：
（一）論罪量刑之比較原則：應就罪刑有關之共犯、未遂犯、想
      像競合犯、牽連犯、連續犯、結合犯、以及各種加重原因
      （如累犯加重等）、各種減輕原因（如自首減輕等）暨其
      他法定加減原因（如身分加減）與加減例等一切情形，綜
      其全部罪刑之結果而為比較（最高法院九十五年第八次刑
      事庭會議決議參照）。
（二）修正刑法第三十三條第五款規定：「罰金：新臺幣一千元
      以上，以百元計算之」，且增訂刑法施行法第1條之1規定
      ：「中華民國九十四年一月七日刑法修正施行後，刑法分
      則編所定罰金之貨幣單位為新臺幣。九十四年一月七日刑
      法修正時，刑法分則編未修正之條文定有罰金者，自九十
      四年一月七日刑法修正施行後，就其所定數額提高為三十
      倍。但七十二年六月二十六日至九十四年一月七日新增或
      修正之條文，就其所定數額提高為三倍」，經比較修正前
      刑法第三十三條第五款、罰金罰鍰提高標準條例第一條前
      段、現行法規所定貨幣單位折算新臺幣標準第二條等規定
      之適用結果，有關刑法第三百三十九條第一項法定刑罰金
      部分之最高額固均相同，惟最低額於修正前為銀元十元即
      新臺幣三十元；修正後則為新臺幣一千元，是此部分自以
      修正前之法律較有利於行為人。
（三）修正前刑法第二十六條前段「未遂犯之處罰，得按既遂犯
      之刑減輕之」之規定，已移列於修正刑法第二十五條第二
      項，此項變動未影響行為人之刑罰法律效果，非屬刑法第
      二條第一項之「法律變更」，則有關對未遂犯為刑之減輕
      ，自應逕行適用修正刑法第二十五條第二項之規定。
（四）修正前刑法第五十五條後段關於牽連犯之規定業經刪除，
      依修正前刑法第五十五條後段之規定，牽連之數罪可從一
      重處斷，而依修正後之刑法即應各別論處罪責，當以修正
      前之法律對行為人較為有利。
（五）以上綜合比較結果，修正之法律未較有利於行為人，有關
      罪刑自應全部適用修正前之法律。
五、本案被告以放火燒燬其所承租於夜間無人所在之倉庫及其所
    堆置之貨物為手段，並隨即進行請求保險公司理賠未能得逞
    ，核其所為，係犯刑法第一百七十四條第一項放火燒燬現未
    有人所在之他人所有建築物罪、及同法第三百三十九條第三
    項、第一項之詐欺取財未遂罪。被告所為詐欺取財未遂之犯
    行，並未取任何金額，詐欺取財部分係未遂犯，此部分應依
    刑法第二十五條第二項之規定，減輕其刑。另被告所犯上開
    放火及詐欺取財未遂二罪間，有方法、手段、結果之牽連關
    係，應依修正刪除前刑法第五十五條後段之規定，從一重之
    刑法第一百七十四條第一項之放火燒毀現未有人所在之他人
    所有建築物罪處斷。至於本案證人林枋得業已死亡，其在本
    案所為之諸多證詞雖堪認屬不實，但就上開廠房之承租及廠
    房與貨物之投保過程，並無確切之證據可資認定證人林枋得
    有參與其事。被告否認犯罪，亦不可能會供述其就本案犯行
    和證人林枋得有犯意聯絡，另證人林枋得之證詞縱使不實，
    此亦屬是否偽證之問題。本案依據卷內證據，尚無從認定證
    人林枋得有和被告共犯本案上開二罪之犯意聯絡及行為分擔
    ，本院本案爰不為如此認定，併此敘明。
六、本案公訴人之公訴意旨另以：被告於八十六年十二月二十四
    日，意圖為自己不法之所有，並基於概括之犯意，先在彰化
    市○○里○○街四號一樓，虛偽設立「迦盛通信公司」，於
    八十七年二、三月間，連續向「金正昌電機有限公司」（以
    下簡稱為金正昌公司）佯購價值合計六十一萬二千五百元之
    行動電話，並向「聯強國際股份有限公司」（以下簡稱為聯
    強公司）台中分公司佯購價值二十五萬一千八百元之行動電
    話，致「金正昌公司」之負責人楊靄雲及「聯強公司」台中
    分公司不詳姓名之負責人陷於錯誤，而如數給付之；被告於
    初次交易得手後，未支付分文之貨款，隨即於八十七年三月
    間某日結束營業，因認被告上開所為，亦涉犯刑法第三百三
    十九條第一項之詐欺取財罪嫌。第查：
（一）按犯罪事實應依證據認定之，無證據不得認定犯罪事實；
      又不能證明被告犯罪者，應諭知無罪之判決，此於刑事訴
      訟法第一百五十四條第二項及同法第三百零一條第一項分
      別定有明文。又所謂認定犯罪事實之證據，係指足以認定
      被告確有犯罪行為之積極證據而言，該項證據自須適合於
      被告犯罪事實之認定，始得採為斷罪之資料；且如未能發
      現相當確實證據，或證據不足以證明，自不能以推測或擬
      制之方法，以為裁判之基礎；而認定犯罪事實所憑之證據
      ，雖不以直接證據為限，間接證據亦包括在內，然而無論
      直接證據或間接證據，其為訴訟上之證明，須於通常一般
      人均不致有所懷疑，而得確信其為真實之程度者，始得據
      為有罪之認定，倘其證明尚未達到此一程度，而有合理之
      懷疑存在時，即難遽採為不利被告之認定（最高法院七十
      六年台上字第四九八六號判例參照）。另刑事訴訟法第一
      百六十一條第一項規定：檢察官就被告犯罪事實，應負舉
      證責任，並指出證明之方法。因此，檢察官對於起訴之犯
      罪事實，應負提出證據及說服之實質舉證責任。倘其所提
      出之證據，不足為被告有罪之積極證明，或其指出證明之
      方法，無從說服法院以形成被告有罪之心證，基於無罪推
      定之原則，自不得為被告有罪之判決。
（二）本案公訴人指訴被告就上開部分涉犯刑法第三百三十九條
      第一項之詐欺罪嫌，係以被告所設立之「迦盛通信公司」
      ，自設立時起至八十七年三月間結束營業為止，在短短三
      個月之營業期間，於初次交易，即分別向「金正昌公司」
      購買六十一萬二千五百元之行動電話及向「聯強公司」購
      買二十五萬一千八百元之行動電話，得手後即告結束營業
      等情，業據證人即「金正昌公司」之老闆娘楊藹雲及其公
      司之職員王景弘於偵查中結證在卷；另證人王景弘在偵查
      中結證稱：被告簽發四張支票予「金正昌公司」用以支付
      貨款，惟屆期均遭退票而不獲兌現，嗣後，被告又開具二
      張本票換回上開支票，不久，「迦盛通信公司」就結束營
      業等語；證人楊藹雲復結證稱：被告陸續進貨後來就跳票
      ，本來開支票，跳票後就換本票，才拿土地設定第三順位
      押權予伊，但銀行抵押時就被拍賣了，伊也沒拿到錢等語
      ；證人即「聯強公司」臺中分公司之業務員簡均安於偵查
      中結證稱：被告向伊公司購買二十五萬一千八百元之行動
      電話，所開具之支票均退票等語，且被告於事後抵押予證
      人楊藹雲之房地，因之前已以第一順位設定與萬通銀行，
      經拍賣後，償還第一抵押順位之債權猶仍不足，遑論設定
      第二、三順位押權予「金正昌公司」及「聯強公司」？由
      此可知，被告於所簽發之支票不獲兌現之後，經被催討貨
      款而無力給付，遂佯稱同意設定抵押權予「金正昌公司」
      及「聯強公司」，其意不過在脫免其被訴詐欺之刑責而已
      ，為其主要論據。
（三）訊據被告堅決否認有此部分詐欺之犯行，辯稱：伊係陸續
      購買，並且每月結帳，嗣後因經營不善，支票退票，乃改
      換成本票，且伊有提出不動產供做抵押，伊並非故意詐騙
      等語。
（四）本院查：
（１）被告自八十六年底與「金正昌公司」接洽購買行動電話，
      每月結帳，被告則開一個月之支票，當月購買則開下月的
      票，雙方自八十六年即有交易往來，被告所簽發之支票有
      兌現過，只有最後一次貨款六十一萬二千五百元未能支付
      ，交易總金額並不清楚等事實，此情業據證人楊靄雲（金
      正昌公司負責人）、王景弘（與被告實際接洽者）於本院
      上訴審審理時結證明確（見本院上訴卷第一宗第一三八至
      一四三頁）；而被告於八十七年二月中旬與「聯強公司」
      訂約進貨，被告曾經先付貨款，「聯強公司」出貨有一定
      之額度，如未將前帳付清，就不會再出貨之情，亦據證人
      簡均安（與被告實際接洽者）於偵查時結證屬實（見八十
      九年度偵字第一八○六號偵查卷第一宗第一九六至一九八
      頁），顯然被告與上開二家公司訂約買貨，均係每月結帳
      ，當月簽發下月之支票，如有一個月未能付清，即不出貨
      ；而渠等公司與被告生意往來，均曾兌現過，則被告於交
      易過程中，即難認有故意詐騙之行為，其所辯尚難認係不
      可採。
（２）被告所簽發之支票未能兌現時，改簽發本票，當本票亦未
      能兌現時，則提供不動產充為抵押物，由金正昌等公司設
      定抵押，嗣「金正昌公司」聲請拍賣抵押物，惟未能獲得
      分配等情，復有臺灣彰化地方法院民事執行處通知二紙附
      卷可資佐證（見八十九年度偵字第一八○六號偵查卷第一
      宗第六七、六八頁），雖被告所提供之不動產因曾設定前
      順位之抵押，致「金正昌公司」未能獲得其債權之分配，
      惟被告業已盡其所能提供相當之擔保，亦難認被告有訛詐
      之故意。
（３）綜上所述，檢察官此部分所舉之證據，尚無從使本院得以
      確信被告有詐欺之故意，被告此部分所辯，即非無理由。
      是被告上開行為，應無觸犯刑法第三百三十九條第一項詐
      欺取財罪可言。且本院在得依或應依職權調查證據之範圍
      內，復查無其他積極證據足以證明被告確有公訴意旨所指
      上開犯行，是此部分要屬不能證明被告犯罪。惟因公訴人
      認此部分與被告前開論罪科刑之詐欺取財未遂部分，有連
      續犯之裁判上一罪關係，爰不另為被告無罪之諭知。
七、原審判決認定被告無此犯行，而為無罪之判決，尚有未合，
    且公訴人係以刑法第一百七十四條第一項之放火燒毀未有人
    所在之建築物罪嫌起訴，該罪之法定刑為有期徒刑三年以上
    十年以下，應指定辯護人為被告辯護，原審竟未指定辯護人
    為被告辯護，其程序亦有不合，而此程序不合，須由事實審
    之法院逕行審理，非得以判決撤銷發回原審法院重行審理。
    是檢察官上訴指摘原審判決被告無罪為不當，其上訴即有理
    由，自應由本院將原審判決予以撤銷，改判被告有罪。爰審
    酌被告之素行（參卷附臺灣高等法院被告前案紀錄表），其
    為求解決經濟上之困境，竟施行此種方法，以圖取得保險金
    ，嚴重危害社會經濟體系，其犯意固屬不當，惟念及被告之
    妻業已離家他去，被告必須父兼母職，獨立扶養二名子女，
    且目前身罹疾病，拖病延生，處境亦使人憐憫，且其父已年
    邁，又被告目前尚未取得任何之賠償金額，未能達到目的等
    一切犯罪情狀，爰不依檢察官所為有期徒刑五年十月之具體
    求刑，而量處如主文第二項所示之刑。
八、據上論斷，應依刑事訴訟法第三百六十九條第一項前段、第
    三百六十四條、第二百九十九條第一項前段、刑法第二條第
    一項、第一百七十四條第一項、第三百三十九條第三項、第
    一項、第二十五條第二項，修正刪除前刑法第五十五條後段
    、刑法施行法第一條之一第一項、第二項前段，判決如主文
    。
本案經檢察官甲○○到庭執行職務。
中    華    民    國    98    年    7     月    29    日
            刑事第三庭   審判長法  官   王  增  瑜
                               法  官   梁  堯  銘
                               法  官   廖  柏  基
以上正本證明與原本無異。
如不服本判決應於收受送達後十日內向本院提出上訴書狀，其未
敘述上訴之理由者，並得於提起上訴後十日內向本院補提理由書（
均須按他造當事人之人數附繕本）「切勿逕送上級法院」。
                               書記官   曾  煜  智
中    華    民    國    98    年    7     月    29    日
附錄法條：
刑法第一百七十四條第一項：
放火燒燬現非供人使用之他人所有住宅或現未有人所在之他人所
有建築物、礦坑、火車、電車或其他供水、陸、空公眾運輸之舟
、車、航空機者，處三年以上十年以下有期徒刑。


司法院資訊處製作；財團法人民間司法改革基金會備份。
